ACORDAO-COMPLETO-2518033

ACÓRDÃO 8020/2022 ATA 40/2022 - PRIMEIRA CÂMARA

VISTOS, relatados e discutidos estes autos de processo de contas anuais das Centrais de Abastecimento de Minas Gerais S. A., relativas ao exercício de 2013;
ACORDAM os Ministros do Tribunal de Contas da União, reunidos em sessão da Primeira Câmara, ante as razões expostas pelo Relator, em:
9.1. em relação às contas do exercício de 2013, julgar regulares as contas de João Alberto Paixão Lages; Marcos Guimarães de Cerqueira Lima; Gamaliel Herval; Henrique Pereira Dourado; Edilberto José Silva, dando-lhes quitação plena, com fundamento nos arts. 1º, inciso I, 16, inciso I, 17 e 23, inciso I, da Lei 8.443/1992 c/c os arts. 1º, inciso I, 207 e 214, inciso I, do Regimento Interno;
9.2. acolher parcialmente as razões de justificativa de João Alberto Paixão Lages, Fernando Alves de Abreu, Fabiana Maria da Costa, Fábio Rodrigues de Castro e Wander Francisco de Souza, em razão irregularidades verificadas nas Concorrências 75/2010 e 76/2010, e 24/2012;
9.3. dar ciência desta deliberação a Centrais de Abastecimento de Minas Gerais S. A. (Ceasaminas) e aos responsáveis.

Prestação de Contas, exercício de 2013.

Primeira Câmara

Centrais de Abastecimento de Minas Gerais S. A..

3. Interessados/Responsáveis:
3.1. Interessado: Centrais de Abastecimento de Minas Gerais S. A. (17.504.325/0001-04).
3.2. Responsáveis: Edilberto José Silva (XXX.578.156-XX); Fabiana Maria da Costa (XXX.907.666-XX); Fabio Rodrigues de Castro (XXX.416.836-XX); Fernando Alves de Abreu (XXX.231.626-XX); Gamaliel Herval (XXX.163.296-XX); Henrique Pereira Dourado (XXX.611.006-XX); João Alberto Paixão Lages (XXX.906.396-XX); Marcos Guimarães de Cerqueira Lima (XXX.711.067-XX); Wander Francisco de Souza (XXX.124.166-XX)..

13.1. Ministros presentes: Vital do Rêgo (na Presidência), Walton Alencar Rodrigues (Relator), Benjamin Zymler e Jorge Oliveira.
13.2. Ministro-Substituto presente: Weder de Oliveira.

WALTON ALENCAR RODRIGUES

Adoto, como relatório, instrução elaborada pela Secretaria de Controle Externo da Agricultura e do Meio Ambiente, que contou com a anuência do Ministério Público junto ao TCU:
INTRODUÇÃO	
1.	Cuidam os autos de processo de contas anuais da Centrais de Abastecimento de Minas Gerais S. A. - Ceasaminas, relativo ao exercício de 2013.
2.	O processo de contas foi organizado de forma individual, conforme classificação constante da Instrução Normativa - TCU 63/2010 e do anexo II à Decisão Normativa TCU 127/2013 e de acordo com a Decisão Normativa TCU 132/2013.  
3.	A Ceasaminas é uma sociedade de economia mista, autorizada pela Lei Estadual 5.577, de 20 de outubro de 1970, vinculada ao Ministério da Agricultura, Pecuária e Abastecimento, com sede, domicílio e foro no município de Contagem/MG.
HISTÓRICO
4.	Em instrução preliminar, após análise de elementos constantes dos autos, em especial, das constatações relatadas pela Controladoria Geral da União - CGU, a Secex/MG entendeu necessária a realização de inspeção para apuração das ocorrências listadas a seguir, tendo em vista a necessidade de se comprovar as irregularidades, identificar os responsáveis e, se fosse o caso, quantificar os valores envolvidos (peças 11-13) :
a) restrições à competitividade na realização das Concorrências 75/2010, 76/2010 e 24/2012, e dos Pregões 11/2008 e 12/2010 (item 1.1.2.3, peça 7, p. 19-58) ;
b) evidências de direcionamento na realização das Concorrências 75/2010 e 76/2010, para construção dos Pavilhões GPIII, em Uberlândia/MG, e Pavilhão X, em Contagem/MG (item 1.1.2.4, peça 7, p. 58-73) ;
c) sobrepreço nas planilhas de preços da contratada no Pregão 12/2010 (Contrato 18/2011) e na Concorrência 24/2012 (Contrato 55/2012) (item 1.1.2.6, peça 7, p. 75-112) ; e
d) superfaturamentos no Contrato 18/2011 por majoração do valor dos postos de trabalho (item 1.1.2.7, peça 7, p. 112-142) .
5.	Realizada a inspeção, conforme peças 14 a 19, foram acostadas aos autos as peças 20 a 37, referente a documentação encaminhada pela Ceasaminas. Após o exame das informações e dos documentos colhidos, o auditor entendeu necessária a realização de diligência e nova inspeção, com vistas ao saneamento dos autos (peça 47) . 
6.	Em parecer divergente (peça 48) , acompanhado pelo Secretário da Secex/MG (peça 49) , o diretor técnico da então Diretoria de Agricultura e Meio Ambiente (DiAmb/Secex-MG) considerou que os documentos recebidos até aquele momento e as evidências apontadas pela CGU eram suficientes para a instrução do processo.
7.	Em 28/9/2017, após nova análise (peças 53 e 54) , a Secex-MG propôs, em síntese, determinar: i) o sobrestamento do julgamento das contas dos responsáveis até o deslinde definitivo da matéria; ii) a formação de processo apartado de representação para apuração de irregularidades tipificadas na alínea "b" do inciso III do art. 16 da Lei 8.443/1992; e iii) a formação de processo apartado de tomada de contas especial para apuração de irregularidades tipificadas na alínea "c" do inciso III do art. 16 da Lei 8.443/1992.
8.	O Ministério Público de Contas manifestou-se de acordo com a proposta formulada pela Secex-MG (peça 56) .
9.	Todavia, o ministro relator, em 9/10/2018, por meio de despacho de peça 72, não concordou com a proposta. Considerou desnecessária a formação de processos apartados, pois, segundo ele, "os normativos que regulamentam o processo de prestação de contas no TCU permitem a realização de audiências e de citações". Assim, restituiu "os autos à Secex-MG para a realização das análises necessárias à citação dos responsáveis, que deverão ser submetidas para aprovação". Registrou ainda que o Secretário poderia promover as audiências que considerasse necessárias.
10.	Após instrução da então Secex-MG e Parecer do Ministério Público de Contas, a Ceasaminas encaminhou, por meio de seus procuradores, novos documentos/informações que passaram a constituir as peças 57-71. 
11.	Com a redefinição da estrutura do Tribunal, por meio da Resolução - TCU 305, de 28 de dezembro de 2018, a unidade técnica responsável por este processo foi alterada de DiAmb/Secex-MG para SecexAgroAmbiental.
12.	Conforme determinado pelo Ministro Relator (Despacho - peça 72) , a SecexAgroAmbiental procedeu a análise do processo, por meio da instrução de peça 86, que contou com a anuência do Diretor e do Secretário (peças 87 e 88) , na qual concluiu que não havia nos autos elementos suficientes para elucidar todas as questões apontadas pelo Relatório de Auditoria Anual de Contas da CGU. Assim, mediante o Ofício 29693/2020-TCU/Seproc, de 16/6/2020, foi promovida diligência à Ceasaminas.
13.	Em resposta, por intermédio do Ofício OF/PRESI/115/2020 (peça 93) , de 10/8/2020, a Ceasaminas encaminhou a documentação constante das peças 94-128.
14.	Por meio da instrução de peça 132, que contou com a anuência do Diretor e do Secretário da SecexAgroAmbiental (peças 133 e 134) , procedeu-se a nova análise das constatações relatadas pela CGU, com o auxílio da documentação obtida pela diligência. Da análise, resultou proposta de audiência dos responsáveis pelas seguintes ocorrências:
- restrições à competitividade na realização das Concorrências 75/2010, 76/2010 e 24/2012 (Constatação 1.1.2.3, peça 7, p. 19-58) ; e 
- evidências de direcionamento na realização das Concorrências 75/2010 e 76/2010, para construção dos Pavilhões GPIII, em Uberlândia/MG, e Pavilhão X, em Contagem/MG (Constatação 1.1.2.4, peça 7, p. 58-73) .
15.	As audiências foram realizadas mediante os ofícios constantes das peças 135-139 e as razões de justificativa apresentadas pelos responsáveis constam das peças 144, 145, 147, 149, 150 e 152, resumidas nos parágrafos 32-114 e 160-175 e analisadas nos parágrafos 115-159 e 176-194 desta instrução.
EXAME TÉCNICO
16.	Na instrução constante da peça 53, foram verificadas a conformidade das peças do processo e a composição do rol de responsáveis, aspectos esses que foram considerados adequados. Foram levantados os processos conexos e os de contas de exercícios anteriores, os quais não são capazes de influenciar o mérito das contas dos responsáveis deste processo (peça 53, p. 4-5) . As análises dos conteúdos previstos pelas Decisões Normativas do TCU 127/2013 e 132/2013 e pela Portaria TCU 175/2013 também constam da referida instrução (peça 53, p. 6-16) .
17.	No Relatório de Auditoria Anual de Contas (peça 7) , a CGU apontou dezoito constatações, que foram objeto de diversas recomendações à Ceasaminas. De acordo com o Certificado de Auditoria Anual de Contas (peça 8) , dessas constatações, cinco resultaram em ressalvas nas contas dos gestores responsáveis, conforme elencado a seguir:
- Responsável: João Alberto Paixão Lages - Diretor Presidente (período 1/1/2013 a 26/3/2013) :
- Constatação 1.1.2.6: sobrepreço nas planilhas de preços da contratada no Pregão 12/2010 (Contrato 18/2011) e na Concorrência 24/2012 (Contrato 55/2012) ;
- Constatação 1.1.2.7: superfaturamento no Contrato 18/2011 por majoração do valor dos postos de trabalho;
- Constatação 1.1.2.13: sobrepreço nos equipamentos individuais da mão-de-obra de vigilância no Pregão 11/2008;
- Constatação 1.1.3.2: deliberação da Diretoria Colegiada que resultou na flexibilização das regras de transferência da concessão de uso sem prévia licitação entre concessionárias;
- Responsável: Marcos Guimarães de Cerqueira Lima - Diretor Presidente (período 26/3/2013 a 2/8/2013) :
- Constatação 1.1.3.2: deliberação da Diretoria Colegiada que resultou na flexibilização das regras de transferência da concessão de uso sem prévia licitação entre concessionárias;
- Responsável: Gamaliel Herval, Diretor Presidente (período 2/8/2013 a 31/12/2013) :
- Constatação 1.1.3.4: Contrato de Concessão de Uso - CCU firmado com empresa impedida de licitar e contratar com a União;
- Responsável: Henrique Pereira Dourado - Diretor de Administração e Finanças (período 1/1/2013 a 26/3/2013) :
- Constatação 1.1.2.6: sobrepreço nas planilhas de preços da contratada no Pregão 12/2010 (Contrato 18/2011) e na Concorrência 24/2012 (Contrato 55/2012) . 
- Constatação 1.1.2.7: superfaturamento no Contrato 18/2011 por majoração do valor dos postos de trabalho.
- Constatação 1.1.2.13: sobrepreço nos equipamentos individuais da mão-de-obra de vigilância no Pregão 11/2008.
- Responsável: Edilberto José Silva - Diretor Técnico Operacional (período 1/1/2013 a 26/3/2013) :
- Constatação 1.1.2.6: sobrepreço nas planilhas de preços da contratada no Pregão 12/2010 (Contrato 18/2011) e na Concorrência 24/2012 (Contrato 55/2012) . 
- Constatação 1.1.2.7: superfaturamento no Contrato 18/2011 por majoração do valor dos postos de trabalho.
- Constatação 1.1.2.13: sobrepreço nos equipamentos individuais da mão-de-obra de vigilância no Pregão 11/2008.
18.	Porém, das dezoito constatações apontadas pela CGU, somente oito, discriminadas a seguir, teriam impacto nas contas da Ceasaminas de 2013, as demais são referentes a outros exercícios:
a) Constatação 1.1.1.2: fragilidades no cadastramento de fornecedores e na consulta de preços para as contratações nas aquisições diretas realizadas por dispensa e inexigibilidade de licitação (peça 7, p. 11-13) ;
b) Constatação 1.1.2.8: assinatura de termos aditivos sem pesquisa de preços nos contratos 18/2011 e 52/2008 (peça 7, p. 143-146) . Obs.: aditivo ao Contrato 18/2011 assinado em 08/01/2013;
c) Constatação 1.1.2.9: pagamento de despesas com a prestação de serviços de locação de máquina de lavação de piso sem cobertura contratual, no montante de R$ 127.200,00 (peça 7, p. 146-148) . Obs.: a prestação de serviço sem cobertura contratual ocorreu de 08/08/2012 a 07/08/2013;
d) Constatação 1.1.2.10: reajuste pelo IPCA concedido com vedação expressa no Contrato 60/2008 (peça 7, p. 148-160) . Obs.: aditivo concedendo o reajuste pelo IPCA assinado em 11/06/2013;
e) Constatação 1.1.2.14: apresentação de documentação incompleta referente aos pregões 11/2008 e 12/2010, prejudicando os exames de auditoria (peça 7, p. 186-189) ;
f) Constatação 1.1.3.1: cumprimento parcial de determinação do Acórdão 1398/2007-TCU-Plenário (peça 7, p. 189-192) ;
g) Constatação 1.1.3.3: falta de normatização sobre a metodologia utilizada pela Ceasaminas para precificação de suas áreas visando a Concessão de Uso a particulares (peça 7, p. 213-217) ;
h) Constatação 1.1.3.4: contrato de concessão de uso - CCU firmado com empresa impedida de licitar e contratar com a União (peça 7, p. 217-246) .
19.	Segundo análise realizada na instrução de peça 86, a CGU vem acompanhando/monitorando a implementação das recomendações expedidas, conforme pode ser observado no Relatório de Acompanhamento Recomendações Ceasaminas RA 201407917 (peça 73) . Assim, as constatações listadas nas alíneas "b", "c", "d", "f" e "h" do parágrafo 18, tiveram suas recomendações atendidas pela CGU. As constatações listadas nas alíneas "a", "e" tiveram as recomendações parcialmente atendidas.
20.	Das constatações que o Certificado de Auditoria da CGU considerou como ressalva nas contas dos responsáveis, a única referente ao exercício sob análise é a listada na alínea "h" - contrato de concessão de uso - CCU firmado com empresa impedida de licitar e contratar com a União.
21.	Assim, a questão foi analisada nos parágrafos 94-101 da instrução de peça 86, na qual se destacou que a jurisprudência do TCU é no sentido de que a penalidade de suspensão temporária e de impedimento de contratar prevista no artigo 87, inciso III, da Lei 8.666/1993 incide somente em relação ao órgão ou à entidade contratante (Acórdão 3243/2012-TCU-Plenário, Rel. Ministro Ubiratan Aguiar; 3.439/2012-TCU-Plenário, Rel. Ministro Valmir Campelo; 2.962/2015-TCU-Plenário, Rel. Ministro Benjamin Zymler e 1.884/2015-TCU-Primeira Câmara, Rel. Ministro Bruno Dantas) .
22.	A análise considerou que eventual irregularidade foi saneada com a anulação do contrato pela Ceasaminas, bem como que a referida penalidade foi aplicada pela Fundação Oswaldo Cruz (Fiocruz) , entidade vinculada ao Ministério da Saúde e a Ceasaminas pertence à estrutura do Ministério da Agricultura, Pecuária e Abastecimento, e concluiu que não havia providências a serem adotadas em relação a essa constatação.
23.	Dessa forma, considerando que as constatações apontadas pela CGU, referentes ao exercício de 2013, não estão revestidas de gravidade suficiente para macular as contas dos responsáveis e, ainda, que aquela controladoria está acompanhando/monitorando a implementação das recomendações expedidas, será proposto que o Tribunal julgue as presentes contas regulares.
- Constatações referentes a outros exercícios
24.	No que diz respeito às constatações apontadas pela CGU, referentes a outros exercícios, nas instruções de peças 86 e 132 foram analisadas as de maior relevância, a saber: as constatações que foram motivo de ressalvas nas contas dos gestores, elencadas no parágrafo 17 desta instrução; e as constatações que haviam sido objeto de inspeção pela então Secex-MG, conforme relatado no parágrafo 4, que também haviam motivado proposta de constituição de processos apartados de representação e de tomada de contas especial, por aquela Secretaria, conforme relatado no parágrafo 7 desta instrução. Tais constatações serão discriminadas a seguir:
- Constatação 1.1.2.7 Superfaturamento no Contrato 18/2011, por majoração do valor dos postos de trabalho, por execução a menor pelo não cumprimento da carga horária contratada e por pagamento de dois postos a terceirizado (peça 7, p. 112-143) 
25.	A análise concluiu que somente restou caracterizado o pagamento de dois postos a um mesmo terceirizado, devido a erro na planilha de medição do período 11/8/2013 a 10/9/2013, resultando em um valor pago a maior de R$ 1.474,73, que, segundo a Ceasaminas, teria sido compensado na planilha de medição do período seguinte. Considerando a baixa materialidade do valor pago a maior e ainda que a CGU está acompanhando a questão, entendeu-se não haver providências a serem adotadas pelo TCU (analisada na instrução de peça 86, parágrafos 46-69) .
- Constatação 1.1.3.2 Deliberação da Diretoria Colegiada que resultou na flexibilização das regras de transferência da concessão de uso sem prévia licitação entre concessionárias (peça 7, p. 192-213) 
26.	Essa questão foi tratada em auditoria realizada na Ceasaminas pela então Secex-MG, cujo processo, TC Processo 003.733/2015-7, encontra-se apenso às presentes contas. A equipe de auditoria não considerou irregulares os procedimentos adotados pela Ceasaminas em relação às concessões de uso e, assim, entendeu-se não haver providências a serem adotadas pelo Tribunal (analisada na instrução peça 86, parágrafos 84-93) .
- Constatação 1.1.2.6 Sobrepreço nas planilhas de preços da contratada no Pregão 12/2010 - Contrato 18/2011 e na Concorrência 24/2012 - Contrato 55/2012 (peça 7, p. 75-112) 
27.	A análise considerou que tanto no caso do Pregão 12/2010 (Contrato 18/2011) quanto da Concorrência 24/2012 (Contrato 55/2012) o preço global contratado foi inferior ao valor orçado e que não houve a celebração de termos aditivos que poderiam ocasionar o chamado "jogo de planilhas", concluindo que não houve sobrepreço nas contratações e, portanto, não havia providências a serem adotadas pelo TCU (analisada na instrução de peça 132, parágrafos 23-63) .
- Constatação 1.1.2.13 Sobrepreço nos equipamentos individuais da mão-de-obra de vigilância no Pregão 11/2008 (peça 7, p. 174-186) 
28.	Nesse caso, mesmo não constando dos autos a pesquisa de preço, a análise destacou que a contratação ocorreu por valor inferior à estimativa de custos e que quatro empresas participaram do certame. De acordo com a instrução, caso se concluísse pela ocorrência de sobrepreço, considerando o tempo decorrido da contratação, aproximadamente 12 anos, haveria grande dificuldade em se quantificar o débito e a defesa dos responsáveis também seria sobremaneira comprometida. Tanto é verdade que a própria Instrução Normativa TCU 71/2012, que dispõe sobre a instauração de Tomada de Contas Especial, prevê a possibilidade de se dispensar a instauração de TCE quando "houver transcorrido prazo superior a dez anos entre a data provável de ocorrência do dano e a primeira notificação dos responsáveis pela autoridade administrativa competente" (art. 6º, inciso II) .
29.	Quanto à responsabilização pela realização do Pregão 11/2008, sem que houvesse pesquisa de preços de mercado que fundamentasse a estimativa de custos da contratação, a análise considerou que o edital da licitação foi lançado em agosto de 2008, ou seja, há mais de doze anos, sendo que o prazo para a prescrição da pretensão punitiva adotada pelo TCU é de dez anos, assim, concluiu ser inoportuno, além de inviável, realizar audiência dos eventuais responsáveis (analisada na instrução de peça 132, parágrafos 64-81) .
- Constatação 1.1.2.3 Restrições à competitividade na realização das Concorrências 75/2010, 76/2010 e 24/2012 e Pregões 11/2008 e 12/2010 (peça 7, p. 19-58) ;
- Constatação 1.1.2.4 Evidências de direcionamento na realização das Concorrências 75/2010 e 76/2010, para construção dos Pavilhões GPIII, em Uberlândia/MG, e Pavilhão X, em Contagem/MG (peça 7, p. 58-73) .
30.	Em relação a essas duas constatações a análise procedida, respectivamente, nos parágrafos 82-115 e 116-135 da instrução de peça 132, concluiu que os editais das Concorrências 75/2010, 76/2010 e 24/2012 continham cláusulas que restringiram a competitividade das licitações, e, no caso das Concorrências 75 e 76/2010, houve também o direcionamento dos certames. Assim, foi proposta a audiência dos responsáveis, que será analisada a seguir.
31.	Cabe destacar que, na instrução da então Secex-MG (peça 53) , havia sido proposta a constituição de processos apartados para tratar dessas questões. Entretanto, de acordo com Despacho do Ministro Relator de peça 72, "os normativos que regulamentam o processo de prestação de contas no TCU permitem a realização de audiências e de citações". Assim, considerou "desnecessária a formação de apartados para tratar dos temas propostos" e autorizou que fossem promovidas as audiências necessárias.
Análise das razões de justificativa
32.	Ocorrência 1: restrições à competitividade na realização das Concorrências 75/2010, 76/2010 e 24/2012, ao incluir nos editais cláusulas, discriminadas a seguir, com exigências excessivas, contrariando o artigo 30 da Lei 8.666/1993 e a jurisprudência do TCU:
Concorrências 75/2010 e 76/2010
	i) comprovação de que a licitante possuísse em seu quadro permanente profissionais responsáveis técnicos nas especialidades de engenheiro civil, de engenheiro eletricista, de engenheiro mecânico e de engenheiro com especialização em segurança do trabalho, contrariando o art. 30, § 1°, inciso I, da Lei 8.666/1993, o Acórdão 727/2009-TCU-Plenário e a Súmula TCU 272/2012;
	ii) comprovação do vínculo empregatício dos profissionais mediante cópia do contrato de trabalho com a firma, constante da Carteira Profissional e da Ficha de Registro de Empregados (FRE) que demonstrem a identificação do profissional, e guia de recolhimento do FGTS onde conste o nome dos profissionais, em afronta ao art. 30, § 1°, inciso I, da Lei 8.666/1993 e aos Acórdãos 2.170/2008, 800/2008, 141/2008 e 1.100/2007, todos do Plenário;
	iii) comprovação de aptidão da empresa licitante com serviços de características irrelevantes e valores pouco significativos em relação ao objeto da licitação, como: forma em tábua ou chapa compensada; alvenaria em bloco de concreto; alvenaria em tijolo comum; forro de PVC; portas de aço de enrolar; e piso em concreto armado, nível zero, juntas serradas, sobre base de cascalho; contrariando o art. 30, § 1º, inciso I, § 2º, da Lei 8.666/1993 e o Acórdão 1390/2010-TCU-Plenário;
	iv) comprovação de aptidão do profissional, responsável técnico, integrante do quadro funcional da empresa, tenha executado construção de edificações compatível em características, quantidades e prazos com o objeto licitado, com serviços de características irrelevantes e valores pouco significativos em relação ao objeto da licitação, como elencado no item anterior, contrariando o art. 30, § 1º, inciso I, § 2º, da Lei 8.666/1993 e o Acórdão 1390/2010-TCU-Plenário;
	v) comprovação de experiência em percentual superior a 50% (cinquenta por cento) dos quantitativos a executar, na qualificação técnica para habilitação aos certames licitatórios, nos itens construção de edificação, cobertura em telhas metálicas e piso em concreto armado, contrariando o art. 30, § 1º, inciso I, § 2º, da Lei 8.666/1993 e o Acórdão 1390/2010-TCU-Plenário;
	vi) 	exigência de certidão única, para atender às quantidades mínimas exigidas em cada item especificado e limitação prevista - quanto à apresentação de no máximo 3 (três) atestados expedidos por empresa pública ou privada, contrariando o art. 30, §§ 3º e 4º, da Lei 8.666/1993 e os Acórdão 2760/2012-TCU-Plenário e 124/2002-TCU-Plenário;
Concorrência 24/2012
	vii) comprovação de aptidão técnica da empresa por meio de atestado, fornecido por pessoas jurídicas do direito público ou privado, em nome da licitante, devidamente registrados na entidade de profissional competente (CREA) , os quais deverão comprovar a execução de serviços de características semelhantes, limitadas estas exclusivamente às parcelas de maior relevância e valor significativo objeto da licitação, a seguir discriminadas: coleta conteinerizada de resíduos sólidos com utilização de caminhões compactadores equipados com elevador de carga - 900 toneladas/mês; lavagem de vias e logradouros públicos - 80.000 metros quadrados/mês, contrariando o art. 30, II, § 1º e 2º, da Lei 8.666/1993 e ao Acórdão 1390/2010-TCU-Plenário.
33.	Responsável: senhor João Alberto Paixão Lages, CPF XXX.906.396-XX, então Diretor Presidente das Centrais de Abastecimento de Minas Gerais S. A.
34.	Conduta: omitir-se em supervisionar, coordenar, orientar e controlar os procedimentos referentes às Concorrências 75/2010, 76/2010 e 24/2012, cujos editais continham cláusulas com exigências excessivas, restringindo o caráter competitivo das licitações.
35.	O responsável foi notificado mediante o Ofício 60426/2020-TCU/Seproc (peça 139) , de 3/11/2020, do qual tomou ciência em 10/11/2020 (peça 140) e apresentou as razões de justificativas constantes da peça 145, por intermédio de seu procurador (peça 69) .
Razões de Justificativa:
36.	O responsável afirma que os atos por ele aprovados à época teriam sido pautados nos princípios da legalidade e boa-fé, visando melhor servir ao interesse público. Suas decisões teriam como base o que lhe era repassado pelos departamentos especializados da companhia, mediante prévia análise por parte de sua assessoria.
37.	Os processos licitatórios questionados teriam sido chancelados pelo departamento jurídico da Ceasaminas, que concluiu, à época, pela sua legalidade, pois atenderiam à literalidade da Lei de Licitações, sendo que, quando analisados pela assessoria da presidência, não teria sido identificado nenhum motivo para não os aprovar.
38.	Argumenta que, na ocasião, o entendimento do Tribunal sobre a matéria seria recente, teria sido publicado quando a elaboração dos editais já estava em curso. Afirma estar ciente que a alegação de desconhecimento da lei não serviria para eximir responsabilidades, todavia, destaca excerto do voto que conduziu o Acórdão 4986/2017-TCU-Primeira Câmara, da relatoria do Ministro Bruno Dantas, no qual teria sido dado provimento a recurso de reconsideração, sendo afastadas as penalidades e julgadas regulares com ressalvas as contas da responsável:
9. Ora, por óbvio o gestor não pode alegar o desconhecimento da lei para eximir-se de qualquer responsabilidade. Todavia, observo que o mesmo tipo de exigência, de comprovação de qualificação profissional como condição de habilitação técnica, foi constatada em cinco licitações em andamento e, assim que a gestora tomou conhecimento de que era indevida, foi corrigida para os futuros certames. Relevante destacar que não há notícias nos autos de que essas exigências tenham efetivamente prejudicado a competitividade ou a economicidade das licitações. Ademais, foi registrada a intenção da entidade de, a partir do conhecimento adquirido com a atuação do Tribunal, consolidar a vedação à prática mediante resolução da diretoria executiva, bem como de incluir o tema como exemplo nos cursos que estão sendo efetivados sobre o Regulamento de Licitações e Contratos do Sistema Sebrae (...) 
39.	Alega que, como no excerto mencionado, no caso sob análise também teriam sido utilizadas exigências repreendidas pelo Tribunal que haviam sido utilizadas em outros editais da Ceasaminas, acreditando que tais critérios fossem válidos. Caso fossem apontadas tais irregularidades em tempo hábil, os processos licitatórios teriam sido ajustados, pois não haveria a intenção de restringir a competitividade dos certames tampouco direcioná-los.
40.	Segundo o responsável, após a auditoria da CGU apontar tais irregularidades, os editais da companhia teriam sido adequados para cumprimento das exigências e teriam sido realizados treinamentos e cursos de reciclagem sobre o tema licitações e contratos.
41.	Ressalta que os objetos das Concorrências 75/2010 e 76/2010, tratavam da construção de grandes pavilhões, de aproximadamente 3.000 m², com várias peculiaridades que os enquadravam em obras de grande complexidade, o que justificaria as exigências constantes dos editais para garantir uma boa contratação, e não para restringir a competitividade das licitações.
42.	Em relação à Concorrência 024/2012, destaca que a quantidade de lixo gerada diariamente pela Ceasaminas e as experiências desastrosas de empresas que não teriam conseguido manter adequadamente a limpeza nos entrepostos de abastecimento justificariam as exigências constantes do edital da licitação.
43.	Responsável: senhor Fábio Rodrigues de Castro, CPF XXX.416.836-XX, então Chefe do Departamento Jurídico das Centrais de Abastecimento de Minas Gerais S. A.	
44.	Conduta 1: aprovar e chancelar, conforme estabelecido no inciso iii do art. 21 do Regimento Interno da Ceasaminas, os editais das Concorrências 75/2010 e 76/2010, que continham cláusulas com exigências excessivas, restringindo o caráter competitivo das licitações;
45.	Conduta 2: omitir-se em coordenar devidamente a Comissão Permanente de Licitações, acompanhando a regularidade e a legalidade dos processos licitatórios, nos termos do inciso xxiv do artigo 21 do Regimento Interno da Ceasaminas.
46.	O responsável foi notificado mediante o Ofício 60428/2020-TCU/Seproc (peça 135) , de 3/11/2020, do qual tomou ciência em 11/11/2020 (peça 143) e apresentou as razões de justificativas constantes da peça 144.
Razões de Justificativa:
47.	Preliminarmente, o responsável, baseando-se em jurisprudência do STJ e do STF, afirma que teria havido a prescrição da pretensão punitiva pelo Tribunal, considerando que os atos questionados foram praticados no ano de 2010.
48.	Afirma que os servidores da Ceasaminas, à época da realização das Concorrências 75/2010 e 76/2010, desconheciam o entendimento do Tribunal no sentido de conferir maior amplitude à interpretação do artigo 30, inciso I, da Lei 8.666/93. Alega que a companhia jamais teria sido cientificada em relação ao mencionado entendimento adotado pelo TCU.
49.	Alega que a exigência de comprovação da existência de engenheiros nos quadros de funcionários da empresa licitante teria sido alicerçada na aplicação da legislação vigente, motivo pelo qual não seria justo aplicar qualquer tipo de penalidade à Ceasaminas e aos gestores à época, pois inexistiria ato antijurídico.
50.	Segundo o responsável, na época dos certames, o entendimento do TCU não seria pacífico, existiriam discussões doutrinárias e jurisprudenciais a respeito do tema. Sustenta que os acórdãos citados como paradigma seriam do mesmo ano ou até posteriores à deflagração dos processos licitatórios questionados.
51.	O defendente apresenta trecho do voto que conduziu o Acórdão 1043/2010-TCU-Plenário, da relatoria do Ministro José Jorge, no qual o entendimento seria no sentido de que não haveria como aplicar penalidades diante da interpretação restritiva da norma:
Concorrência para execução de obra: 1 - Exigência de vínculo empregatício entre o responsável técnico e a empresa licitante, para fim de qualificação técnico-profissional
 (...) 
a) em que pese o entendimento consolidado na jurisprudência do TCU, não houve determinação diretamente direcionada à Gerência Executiva do INSS no Pará, no sentido de exigir que a autarquia abstenha-se de limitar que a comprovação de qualificação técnico-profissional se dê exclusivamente pelos meios constantes dos editais em exame (Concorrências nº 016, 022 e 026/2009) ; 
b) a possibilidade de comprovação de vínculo entre o profissional e a empresa, para efeito de qualificação técnico-profissional, via contrato de prestação de serviço, ainda não é uma prática totalmente pacificada no âmbito administrativo - não obstante estar em constante evolução -, de igual sorte na esfera doutrinária;
c) a exigência editalícia não ocorreu por critérios subjetivos, mas, pelo contrário, por exigência objetiva calcada em interpretação restritiva da norma, em observância aos princípios constitucionais, não podendo, assim, ser considerada manifesta ilegalidade."
 (...) 
inobstante a restrição causada à empresa representante, não há elementos nos autos que comprovem que a exigência inquinada resultou em prejuízo à competitividade dos certames ou à obtenção da proposta mais vantajosa para a Administração. Ao contrário, os documentos constantes dos autos, pelo menos no que toca à Concorrência n.º 022/2009, demonstram que 4 (quatro) empresas participaram efetivamente da licitação, e que o preço da proposta vencedora resultou em uma diferença, a menor, de 19% em relação ao valor global estimado no edital. 
52.	De acordo com o responsável, a própria Controladoria Geral de União - CGU, que apontou as cláusulas restritivas nos editais da companhia, teria feito exigência semelhante no Edital do Pregão Eletrônico 36/2012, Processo 00190.026777/2012-56.
53.	O defendente informa que a Ceasaminas, logo após tomar conhecimento do entendimento do TCU, teria padronizado seus editais, o que demonstraria sua presteza e retidão.
54.	Informa ainda que o Ministério Público de Minas Gerais teria analisado a Concorrência 76/2010, por meio do Inquérito Civil MPMG-0079.16.001491-4, e teria concluído que "Inexistentes, pois, atos típicos de improbidade administrativa a exigir ação civil pública, tampouco danos ao erário, o presente inquérito resta concluído". Segundo o responsável, no ofício de arquivamento, o Ministério Público de Minas Gerais teria registrado:
Ocorre que tampouco foram constatados danos ao erário pela Central de Apoio Técnico CEAT-MPMG, conforme Parecer Técnico de fls. 600/603, que concluiu:
"Na pesquisa de preços realizada, não foi observado sobrepreço no valor do Contrato 23/2011. O valor total dos termos aditivos foi inferior ao limite de 25% determinado pela Lei 8.666/93.
 (...) 
Considerando os aspectos analisados, não foram constatados elementos que possam caracterizar hipótese de dano ao erário".
55.	Assevera que as premissas adotadas na Concorrência 75/2010 teriam sido as mesmas da Concorrência 76/2010, o que levaria a concluir sobre a inexistência de dano ao erário em ambos os certames, fato que seria corroborado pelas análises técnicas realizadas pela CGU e pelo TCU, que não teriam apontado prejuízo de ordem financeira.
56.	O responsável esclarece que a exigência de especialidades distintas de responsáveis técnicos pela execução das duas obras teria sido medida de prudência adotada pelo Departamento de Engenharia da Ceasaminas - DEMFA, a quem competiria municiar a Comissão Permanente de licitação (CPL) em relação aos requisitos e especificações técnicas para a elaboração dos editais das licitações.
57.	Alega que seria demais exigir que a CPL e o Departamento Jurídico contestassem o Departamento de Engenharia quanto a tal exigência e assumissem toda responsabilidade técnica diante de eventual problema na execução das obras, ainda mais que a exigência editalícia não contrariava qualquer preceito legal (art. 30 da Lei 8.666/93) .
58.	O defendente afirma que o Conselho Federal de Engenharia, Arquitetura e Agronomia - CONFEA, teria discriminado as atividades dos profissionais da área da Engenharia, e que o engenheiro civil, engenheiro mecânico e engenheiro eletricista possuiriam competências e atribuições diferentes. Como exemplo, cita as Resoluções Confea 218/1973 e 325/1987.
59.	Em relação à comprovação de experiência em percentual superior a 50%, segundo o responsável, o próprio art. 30, inciso II, da Lei 8.666/93, admitiria que a Administração pudesse exigir nos atestados de capacidade técnica o quantitativo de 100% do serviço a ser executado, não haveria  dispositivo legal que contrariasse esse entendimento.
60.	Argumenta que o próprio TCU, em julgado anterior, teria admitido a exigência de 100% do objeto licitado. Para tanto, transcreveu trecho do relatório da Decisão 1.288/2002-TCU-Penário, da relatoria do Ministro Benjamin Zymler:
O art. 30 da Lei 8.666, de 1993, e seu inciso II dizem, entre outras coisas, que a exigência para a qualificação técnica deve ser compatível em quantidades. Portanto, é possível se exigir quantidades, desde que compatíveis. Por compatível, se entende ser assemelhada, não precisa ser idêntica. A semelhança depende da natureza técnica da contratação, pois, para certas coisas, quem faz uma, faz duas. Para outras coisas, a capacidade para fazer uma não garante capacidade para fazer duas. Em abstrato, é lógico que a exigência de quantidade não pode superar a estimada na contratação, sendo aí evidente o abuso. Decisão 1288/2002 Plenário.
61.	Afirma que a Ceasaminas teria agido em estrita observância à legislação aplicável ao caso, por desconhecer a interpretação dada pelo TCU no sentido de limitar ao patamar de 50% a demonstração de experiência anterior por parte das empresas licitantes e dos respectivos responsáveis técnicos. E, ainda, que, ao longo de manifestações apresentadas nestes autos, a Ceasaminas haveria se comprometido a respeitar o entendimento do Tribunal, o que demonstraria a sua boa-fé e de seus servidores.
62.	O responsável cita o artigo 28 da Lei de Introdução às Normas do Direito Brasileiro - LINDB, segundo o qual "o agente público responderá pessoalmente por suas decisões ou opiniões técnicas em caso de dolo ou erro grosseiro". Afirma que, de acordo com o dispositivo, para aplicar as sanções administrativas seria exigida a comprovação de dolo ou de erro grosseiro.
63.	Alega que, na condição de parecerista, somente teria chancelado o edital de licitação elaborado pela Comissão Permanente de Licitação - CPL, não teria praticado nenhum ato que contenha fundamentação absurda e desarrazoada. Ao contrário, todas as cláusulas editalícias tidas como irregulares encontrariam amparo na lei, na doutrina e na jurisprudência.
64.	Em relação à responsabilidade do parecerista jurídico, o responsável transcreve trechos da jurisprudência do STF e do próprio TCU:
Mandado de Segurança no 24.073/DF
Trecho da Ementa: CONSTITUCIONAL. ADMINISTRATIVO. TRIBUNAL DE CONTAS. TOMADA DE CONTAS: ADVOGADO. PROCURADOR: PARECER. C.F., art. 70, parágrafo único, art. 71, II, art. 133. Lei 8.906, de 1994, art. 2o, § 3o, art. 7o, art. 32, art. 34, IX.
I. - Advogado de empresa estatal que, chamado a opinar, oferece parecer sugerindo contratação direta, sem licitação, mediante interpretação da lei das licitações. Pretensão do Tribunal de Contas da União em responsabilizar o advogado solidariamente com o administrador que decidiu pela contratação direta: impossibilidade, dado que o parecer não é ato administrativo, sendo, quando muito, ato de administração consultiva, que visa a informar, elucidar, sugerir providências administrativas a serem estabelecidas nos atos de administração ativa. Celso Antônio Bandeira de Mello, "Curso de Direito Administrativo", Malheiros Ed., 13a ed., p. 377.
II. - O advogado somente será civilmente responsável pelos danos causados a seus clientes ou a terceiros, se decorrentes de erro grave, inescusável, ou de ato ou omissão praticado com culpa em sentido largo. Publicação DJ 31-10-2003
Acórdão 1857/2011-TCU-Plenário
Trechos do Voto:
No tocante aos pareceristas, em regra, há responsabilização desse tipo de profissional quando o ato enunciativo por ele praticado contém erro grosseiro ou inescusável com dolo ou culpa. Todavia observo que o indigitado parecer pauta suas considerações a partir de uma análise objetiva das questões tratadas em face da realidade local.
Em verdade, os pareceristas chamam a atenção da administração para o que se considerou riscos potenciais. E, como já mencionado, tais riscos potenciais apontavam para uma eventual inexequibilidade dos preços, caso em que, repito, caberia à administração a adoção de outras medidas, antes da pronta desclassificação do interessado.
Agindo dessa forma, a administração poderia ter afastado as dúvidas suscitadas pelo parecer, situação em que seria juridicamente sustentável a contratação da referida empresa.
Como arremate, vale dizer que as considerações constantes do parecer em tela não poderiam ser consideradas equivocadas, mesmo se, com a consulta, a empresa Growth tivesse comprovado a viabilidade de sua proposta.
Posto isso, entendo não haver sustentação para a responsabilização dos pareceristas nestes autos, até porque, como visto, referido parecer não contém erros grosseiros ou inescusáveis com dolo ou culpa que justifiquem a responsabilização dos autores pelas falhas observadas.
65.	No que diz respeito à comprovação de aptidão da empresa licitante e do profissional responsável técnico, com serviços de características irrelevantes e valores pouco significativos em relação ao objeto da licitação (itens iii e iv da audiência) , e à exigência de certidão única, para atender às quantidades mínimas exigidas em cada item especificado e limitação prevista - quanto à apresentação de no máximo 3 atestados (item vi da audiência) , o responsável apresenta argumentos semelhantes aos do senhor Wander Francisco de Souza, resumidos nos parágrafos 87-105 desta instrução.
66.	Responsável: senhor Fernando Alves de Abreu, CPF XXX.231.626-XX, então Chefe do Departamento Jurídico das Centrais de Abastecimento de Minas Gerais S. A.
67.	Conduta 1: aprovar e chancelar, conforme estabelecido no inciso iii do art. 21 do Regimento Interno da Ceasaminas, o edital da Concorrência 24/2012, que continha cláusulas com exigências excessivas, restringindo o caráter competitivo das licitações.
68.	Conduta 2: omitir-se em coordenar devidamente a Comissão Permanente de Licitações, acompanhando a regularidade e a legalidade do processo licitatório, nos termos do inciso xxiv do artigo 21 do Regimento Interno da Ceasaminas.
69.	O responsável foi notificado mediante o Ofício 60432/2020-TCU/Seproc (peça 136) , de 3/11/2020, e apresentou as razões de justificativas constantes da peça 152.
Razões de Justificativa:
70.	Preliminarmente, o responsável afirma que é servidor da Ceasaminas há mais de 44 anos, tendo sido admitido na estatal em 2/8/1976, e jamais teve qualquer ato de sua autoria questionado ou julgado irregular. Inexistindo qualquer mácula em seu histórico profissional, e requer que esse fato seja levado em consideração quando da apreciação de suas razões de justificativa.
71.	Segundo o defendente, inexistiria nos autos qualquer elemento que indicasse terem os servidores da Ceasaminas agido com má-fé quando da inserção no edital da exigência questionada. Os agentes públicos não teriam o objetivo de descumprir as orientações do Tribunal ou de restringir a competitividade do certame. Ao contrário, buscariam garantir a máxima qualidade da contratação, evitando problemas futuros, experimentados pela Ceasaminas em outras oportunidades.
72.	O responsável argumenta que nenhum ato dos agentes que atuaram na Concorrência 24/2012 teria decorrido de culpa, ou seja, da inobservância ao dever de cuidado ou displicência. A exigência seria fruto de profundo zelo dos agentes por seus trabalhos e pelo objeto a ser contratado.
73.	Afirma que o volume de lixo produzido diariamente na Ceasaminas extrapolaria o de muitos municípios mineiros e que a companhia já havia experimentado situações desgastantes em razão da incapacidade de as empresas contratadas gerirem adequadamente a limpeza dos entrepostos. Afirma ainda que apenas no Entreposto de Contagem/MG, o volume de produtos comercializados teria atingido 1.962,3 mil toneladas em 2018, e que, por dia, circulariam cerca de 40.000 pessoas no local. E todo esse trânsito de pessoas e mercadorias geraria grande volume de lixo, que deveria ser adequadamente recolhido e destinado, sob pena de se ter comprometido o bom funcionamento da empresa.
74.	Alega que o edital da Concorrência 24/2012 teria sido elaborado priorizando a adequada limpeza do entreposto.  Os agentes da Ceasaminas teriam se pautado na interpretação literal da Lei de Licitações, como seria de praxe na companhia. Os servidores que atuaram na licitação questionada desconheciam o entendimento do TCU quanto à interpretação mais restritiva da Lei de Licitações. A exigência não teria sido inserida no edital sem embasamento legal ou ao arrepio da lei.
75.	De acordo com o responsável, o entendimento de que se poderia exigir apenas 50% dos quantitativos a executar, derivaria unicamente da interpretação do Tribunal, visto que o texto legal permitiria exigir comprovação em quantidades compatíveis com a contratação.
76.	O responsável sustenta que o Acórdão 1390/2010-TCU-Plenário, da relatoria do Ministro Aroldo Cedraz, que fundamenta o presente questionamento, não teria sido editado muito tempo antes do início da fase interna da licitação e não teria sido direcionado especificamente à Ceasaminas. 
77.	Argumenta que o Departamento Jurídico da Ceasaminas, à época da Concorrência 24/2012, era responsável por inúmeras atribuições, nos termos de seu estatuto social. Assim, seria difícil acompanhar tempestivamente as mudanças das leis e da jurisprudência. Dessa forma, o desconhecimento da jurisprudência do TCU não decorreria de desmazelo por parte dos servidores, mas do acúmulo de trabalho, do zelo pelas atividades por eles executadas e da dificuldade em se manterem atualizados. 
78.	O responsável reitera que todas as exigências estampadas no edital seriam compatíveis em características e quantidades com os serviços que estavam sendo contratados e o quantitativo exigido teria derivado tão somente da interpretação do texto legal.
79.	Afirma que várias recomendações emitidas pela CGU, ao final da auditoria, teriam sido no sentido de orientar e possibilitar aos servidores da Ceasaminas realizar treinamentos e reciclagens na área de licitações e contratos, num claro reconhecimento de que os agentes precisavam se atualizar. 
80.	Sustenta que tão logo a CGU enviara à Ceasaminas os apontamentos acerca das constatações da auditoria, a companhia teria passado a aplicar os entendimentos do TCU. Tal disposição em recepcionar e aplicar os novos entendimentos expressariam a boa-fé que sempre teria balizado os trabalhos dos servidores da Ceasaminas.
81.	Assevera que a exigência questionada seria uma prática comum nas licitações da Ceasaminas e vinha sendo aplicada em processos anteriores, não tendo sido incluída com exclusividade no edital da Concorrência 24/2012, o que demonstraria o desconhecimento por parte do corpo funcional dos entendimentos do TCU. As Concorrências 75/2010 e 76/2010 seriam exemplos de certames que continham a mesma exigência.
82.	Segundo o responsável, nenhuma auditoria interna ou externa havia questionado as exigências praticadas pela Ceasaminas, fazendo com que os servidores acreditassem que estavam de acordo com a legislação vigente. Impossibilitados de se atualizarem, os servidores somente teriam tomado conhecimento dos novos entendimentos quando da realização da auditoria pela CGU.
83.	O responsável alega que nenhum interessado teria encaminhado à Ceasaminas qualquer questionamento ou impugnação aos termos do edital. Assim, ainda que a cláusula questionada pudesse, sob a ótica do Tribunal, significar um risco à competitividade do certame, esse risco não teria se materializado.
84.	O responsável afirma que a boa-fé dos agentes da companhia seria incontestável e cita jurisprudência do Tribunal, segundo a qual "no âmbito do TCU, é considerado de boa-fé o responsável que, embora tenha concorrido para o dano ao erário ou outra irregularidade, seguiu as normas pertinentes, os preceitos e os princípios do direito" (Acórdão 1921/2011-TCU-Segunda Câmara, da relatoria do Ministro Raimundo Carreiro; Acórdão 8987/2018-TCU-Primeira Câmara e 13.732/2019-TCU-1ª Câmara, ambos da relatoria do Ministro Walton Alencar Rodrigues) .
85.	O defendente argumenta que, conforme a jurisprudência do Superior Tribunal de Justiça - STJ e do Supremo Tribunal Federal - STF, a pretensão punitiva por parte do TCU restaria prescrita, visto que, quando não há prejuízo ao Erário, o prazo prescricional seria quinquenal. Menciona, ainda, o fato de ser maior de setenta anos, o que, nos termos da legislação vigente, reduziria o prazo prescricional à metade.
86.	Por fim, o responsável requer: a) o reconhecimento da prescrição da pretensão punitiva, nos termos da jurisprudência do STJ e STF e considerando ser maior de 70 anos; b) o reconhecimento da boa-fé como balizadora do ato questionado; c) que os documentos juntados pela Ceasaminas no transcurso da presente prestação de contas sejam considerados como meio de prova; e d) que a presente prestação de contas seja julgada regular.
87.	Responsável: Wander Francisco de Souza, CPF XXX.124.166-XX, então Chefe do Departamento de Engenharia e Infraestrutura das Centrais de Abastecimento de Minas Gerais S. A.	
88.	Conduta: incluir, nos Editais das Concorrências 75/2010 e 76/2010, cláusulas com exigências excessivas, que restringiram o caráter competitivo das licitações.
89.	O responsável foi notificado mediante o Ofício 60434/2020-TCU/Seproc (peça 137) , de 3/11/2020, e apresentou as razões de justificativas constantes da peça 150.
Razões de Justificativa:
90.	Inicialmente, o responsável destaca que presta serviços à Ceasaminas há dezesseis anos e nunca teria praticado nenhum ato que maculasse seu histórico profissional. Sempre teria agido com probidade, zelo e boa-fé ao desenvolver suas funções na companhia.
91.	Ressalta que nas Concorrências 75 e 76/2010 inexistiriam quaisquer apontamentos que indicassem dano ao erário e que o objetivo de sua manifestação seria demonstrar a boa-fé existente em todos os atos questionados.
92.	Segundo o defendente, o Ministério Público do Estado de Minas Gerais - MPMG teria investigado, por meio do Inquérito Civil 0079.16.001491-4, a Concorrência 76/2010 e o contrato que dela derivou (Contrato 23/2011) , tendo concluído pela inexistência de atos típicos de improbidade administrativa e dano ao erário. Considerando a semelhança entre as licitações, o responsável afirma que o entendimento dado à Concorrência 76/2010, se aplicaria à Concorrência 75/2010.
93.	Afirma que a auditoria da CGU também não havia detectado sobrepreço ou qualquer vestígio de dano ao erário, nem na contratação nem na execução contratual. Visto que inexistiriam tentativas de beneficiamento ilícito, não teriam os agentes nenhuma razão para, dolosamente, inserir no edital as cláusulas questionadas pelo Tribunal. Assim, assevera que restaria afastado o dolo/má-fé.
94.	O responsável alega que a contratação de construção de pavilhão nas dimensões utilizadas pela Ceasaminas requereria cuidados e zelos extremos, que iriam além daqueles exigidos na contratação de obras menos complexas. Nos pavilhões da Ceasaminas, as portas de enrolar não seriam portas comumente vistas em pequenas lojas, mas portas consideravelmente mais extensas e pesadas que as portas comuns, o pé direito seria extremamente alto e o telhado teria dimensões expressivas.
95.	Menciona que a Advocacia Geral da União - AGU, admitiria a exigência de comprovação de que a licitante tivesse como contar com engenheiros de várias especialidades, para tanto transcreve trecho de modelo de edital extraído do sítio da internet da AGU:
1.1.1. Quanto à capacitação técnico-profissional: comprovação de que possui, na data prevista para a entrega da proposta, profissionais de nível superior ou outro devidamente reconhecido pela entidade competente, elencados no subitem abaixo, detentor (es) de Atestado de Responsabilidade Técnica por execução de serviços de características semelhantes;
1.1.1.1. Engenheiro Civil (exemplo) 
1.1.1.2. Engenheiro Elétrico (exemplo) 
1.1.1.3. Geólogo (exemplo) 
1.1.1.4. etc. (...) 
96.	O defendente argumenta que as parcelas de maior relevância dos certames teriam sido definidas levando em consideração o porte e a complexidade dos pavilhões. Os serviços elencados não seriam irrelevantes para a obra que estava sendo contratada. Sustenta que poderiam ser consideradas parcelas irrelevantes no caso de uma construção de pequeno porte, mas nunca para a construção de um pavilhão de quase três mil metros quadrados. Afirma que todas as parcelas cujas comprovações foram exigidas teriam base na interpretação dos dispositivos legais, pois seriam de expressiva importância ao serviço que se estava contratando.
97.	De acordo com o responsável, o entendimento de que se pode exigir a comprovação de apenas 50% dos quantitativos a executar, decorreria unicamente da interpretação do Tribunal, visto que o texto legal permitiria exigir comprovação em quantidades compatíveis com a contratação e, em nenhum momento, limitaria a exigência a apenas 50%.
98.	Alega que o Acórdão 1390/2010-TCU-Plenário, que fundamentou o questionamento, é de 23/6/2010 e os editais das Concorrências 75 e 76/2010 teriam sido publicados em 29/12/2010, ou seja, aproximadamente seis meses após a publicação do acórdão, e a fase interna das licitações teria começado bem antes.
99.	Dessa forma, o referido acórdão não seria do conhecimento da Ceasaminas e seus servidores não teriam tido a oportunidade de fazer cursos para se atualizarem. Não se trataria de falta de cuidado ou zelo ou de displicência na execução dos trabalhos, pois seria demasiadamente difícil se atualizar em tão pouco tempo.
100.	Quanto à exigência de certidão única, para atender às quantidades mínimas exigidas em cada item especificado e limitação prevista - quanto à apresentação de no máximo 3 (três) atestados expedidos por empresa pública ou privada, o defendente argumenta que tal exigência teria sido inserida no edital com a máxima boa-fé e finalidade única de garantir uma boa contratação.
101.	Afirma que consultorias jurídicas realizadas à época, bem como a interpretação legal e doutrinária, teriam levado ao entendimento de que a exigência contestada seria perfeitamente legal.
102.	Alega que o desconhecimento do entendimento do Tribunal pelos servidores da Ceasaminas, não decorre de desleixo ou displicência, mas sim, do grande volume de trabalho. Para tanto, cita as diversas atribuições que estão sob a responsabilidade do Departamento de Engenharia.
103.	Menciona que várias recomendações emitidas pela CGU ao final da auditoria teriam sido no sentido de orientar e possibilitar aos servidores da Ceasaminas participarem de treinamentos e reciclagens na área de licitações e contratos, reconhecendo a necessidade de os agentes se atualizar.
104.	Na mesma linha dos demais responsáveis, o defendente afirma que as exigências questionadas constariam de editais anteriores da Ceasaminas; que teria havido o acatamento e aplicação dos entendimentos do TCU, após a auditoria da CGU; e que, quando não há prejuízo ao erário, a jurisprudência do STF e do STJ seria no sentido da prescrição quinquenal da pretensão punitiva.
105.	Por fim, requer o reconhecimento da prescrição da pretensão punitiva, nos termos da jurisprudência do STJ e STF; da boa-fé como balizadora de todos os atos questionados; e da inexistência de direcionamento dos certames; que os documentos juntados pela Ceasaminas sejam considerados como meio de prova; e que a presente prestação de contas seja julgada regular.
106.	Responsável: Fabiana Maria da Costa, CPF XXX.907.666-XX, então Chefe do Departamento de Operações das Centrais de Abastecimento de Minas Gerais S. A.
107.	Conduta: incluir, no Edital da Concorrência 24/2012, cláusulas com exigências excessivas, que restringiram o caráter competitivo da licitação.
108.	A responsável foi notificada mediante o Ofício 60435/2020-TCU/Seproc (peça 138) , de 3/11/2020, do qual tomou ciência em 10/11/2020 (peça 141) e apresentou as razões de justificativas constantes da peça 147.
Razões de Justificativa:
109.	As razões de justificativa apresentadas pela senhora Fabiana Maria da Costa (peça 147) são semelhantes às apresentadas pelo senhor Fernando Alves de Abreu (peça 152) , resumidas nos parágrafos 66-86 desta instrução, acrescentada de alguns argumentos relacionados ao cargo que ocupava de Chefe do Departamento de Operações.
110.	A responsável afirma que, ao assumir o Departamento de Operações, em fevereiro de 2012, teria se deparado com um dos maiores problemas da Ceasaminas: a limpeza do entreposto de Contagem. Na condição de nutricionista, teria o dever de oferecer condições sanitárias adequadas para que os alimentos fossem comercializados de forma segura.
111.	Informa que, como Chefe do Departamento de Operações, seria responsável pela fiscalização de todos os contratos de concessão de uso da Ceasaminas, aproximadamente 572 contratos, além de outros contratos de prestação de serviço.
112.	Segundo a defendente, o edital da Concorrência 24/2012 teria as mesmas exigências técnicas da licitação anterior, Concorrência 08/2006, que tinha como objeto a contratação de empresa especializada na terceirização de serviços visando à varrição, coleta de lixo conteinerizada e transporte de resíduos sólidos.
113.	Alega que o fato de a elaboração do edital da Concorrência 24/2012 ter seguido o que já era praticado pela companhia constituiria mais uma prova de sua boa-fé. Reitera que tais exigências nunca haviam sido questionadas e visavam apenas a segurança da contratação.
114.	Conclui, requerendo: a) o reconhecimento da prescrição da pretensão punitiva, nos termos da jurisprudência do STJ e STF; b) o reconhecimento da boa-fé como balizadora do ato questionado; c) que os documentos juntados pela Ceasaminas no transcurso da presente prestação de contas sejam considerados como meio de prova; d) que a presente prestação de contas seja julgada regular.
Análise:
115.	Considerando a semelhança das razões de justificativa apresentadas, a análise será feita em conjunto e pontos específicos, referentes a algum responsável, serão destacados.
116.	Preliminarmente, quanto à suposta prescrição da pretensão punitiva, alegada por todos os responsáveis, cabe esclarecer que no TCU o tema foi objeto de Incidente de Uniformização de Jurisprudência, nos autos do TC Processo 030.926/2015-7, julgado por meio do Acórdão 1441/2016-TCU-Plenário, da relatoria do Ministro Walton Alencar Rodrigues, deixando assente, entre outras questões, que "a pretensão punitiva do Tribunal de Contas da União subordina-se ao prazo geral de prescrição indicado no art. 205 do Código Civil", ou seja, "ocorre em dez anos, quando a lei não lhe haja fixado prazo menor".
117.	A publicação dos editais das Concorrências 75 e 76/2010 ocorreu em 29/12/2010 e da Concorrência 24/2012, em 18/4/2012. Assim, em relação às irregularidades verificadas nas Concorrências 75 e 76/2010, ocorreria a prescrição da pretensão punitiva em 29/12/2020. Todavia, em 3/11/2020, por meio do despacho de peça 134, foi autorizada a audiência dos responsáveis, interrompendo o prazo prescricional. Quanto à irregularidade apontada na Concorrência 24/2012, somente ocorreria a prescrição em 18/4/2022.
118.	No que diz respeito às cláusulas dos editais das Concorrências 75 e 76/2010 que exigiam a "comprovação de que a licitante possuísse em seu quadro permanente profissionais responsáveis técnicos nas especialidades de engenheiro civil, de engenheiro eletricista, de engenheiro mecânico e de engenheiro com especialização em segurança do trabalho (...) " -  subitem "i" da audiência, e que a comprovação do vínculo empregatício dos profissionais se desse "mediante cópia do contrato de trabalho com a firma, constante da Carteira Profissional e da Ficha de Registro de Empregados (...) " - subitem "ii" da audiência, cabe esclarecer que o questionamento se refere à exigência de que os profissionais pertencessem ao quadro permanente da empresa, e não à diversidade das especialidades exigidas, como argumentado pelos responsáveis. Dependendo do objeto da licitação, pode ser necessária a contratação de responsáveis técnicos de várias áreas (engenheiro civil, eletricista, mecânico etc.) . O problema apontado foi a exigência que esses profissionais pertencessem ao quadro permanente da licitante, fazendo com que a empresa incorresse em custos que não seriam necessários anteriormente à celebração do contrato, contrariando a Súmula TCU 272. 
119.	Apesar de a Súmula 272/2012 ser posterior aos editais das concorrências ora questionadas, ela sintetiza várias decisões do TCU com idêntica interpretação sobre o tema: Acórdão 481/2004-TCU-Plenário, da relatoria do Ministro Augusto Sherman; Acórdão 1878/2005-TCU-Plenário, da relatoria do Ministro Marcos Bemquerer; Acórdão 1910/2007-TCU-Plenário e Acórdão 669/2008-TCU-Plenário, ambos da relatoria do Ministro Benjamin Zymler; Acórdão 2008/2008-TCU-Plenário, da relatoria do Ministro Ubiratan Aguiar; e Acórdão 165/2009-TCU-Plenário da relatoria do Ministro Raimundo Carreiro.
120.	Assim, quanto ao vínculo empregatício dos profissionais, o TCU tem considerado suficiente a comprovação da disponibilidade do profissional mediante contrato de prestação de serviços, sem vínculo trabalhista e regido pela legislação civil, como pode ser observado no trecho do voto que conduziu o Acórdão 103/2009-TCU-Plenário, da relatoria do Ministro Augusto Nardes:
4. A questão de fundo reside na interpretação do art. 30, § 1º, inciso I, da Lei nº 8.666/1993, especialmente no que diz respeito à dimensão conferida à "comprovação do licitante de possuir em seu quadro permanente" profissional devidamente capacitado para o exercício das atividades requeridas pela Administração. Como visto no relatório precedente, por meio da análise empreendida pela unidade técnica, trata-se de matéria pacificada no âmbito do Tribunal (v.g. Acórdãos nº s 2.297/2005, 361/2006, 291/2007, 597/2007, e 1.097/2007, do Plenário) , em face do entendimento segundo o qual o vínculo entre o profissional e o licitante pode ser atestado pela apresentação de contrato de prestação de serviços, e não apenas por relação trabalhista direta - via Carteira de Trabalho e Previdência Social - CTPS -, ou mesmo societária.
121.	No tocante à exigência de comprovação de aptidão da empresa licitante e do profissional responsável técnico, integrante do quadro funcional da empresa, com serviços de características irrelevantes e valores pouco significativos em relação ao objeto da licitação, subitens "iii" e "iv" da audiência, os responsáveis alegaram que os Editais das Concorrências 75 e 76/2010 tratavam da construção de grandes pavilhões, de aproximadamente 3.000 m², com várias peculiaridades, que as enquadravam em obras de grande complexidade e, portanto, os serviços para os quais foram exigidas comprovação não seriam de características irrelevantes e valores pouco significativos.
122.	De acordo com o parágrafo 1º do artigo 30 da Lei 8.666/1993, as exigências de qualificação técnica devem se limitar às parcelas de maior relevância e valor significativo do objeto da licitação. A Súmula TCU 263/2011 estabelece que:
Para a comprovação da capacidade técnico-operacional das licitantes, e desde que limitada, simultaneamente, às parcelas de maior relevância e valor significativo do objeto a ser contratado, é legal a exigência de comprovação da execução de quantitativos mínimos em obras ou serviços com características semelhantes, devendo essa exigência guardar proporção com a dimensão e a complexidade do objeto a ser executado.
123.	Nesse mesmo sentido há extensa jurisprudência do Tribunal: Acórdão 167/2001-TCU-Plenário e 1.891/2006-TCU-Plenário, da relatoria do Ministro Ubiratan Aguiar; Acórdão 1332/2006-TCU-Plenário, da relatoria do Ministro Walton Alencar Rodrigues; Acórdão 1908/2008-TCU-Plenário e 1.328/2010-TCU-Plenário, da relatoria do Ministro Aroldo Cedraz.
124.	A Construtora Guia Ltda. apresentou impugnação ao Edital da Concorrência 76/2010 (peça 157) e um dos questionamentos foi a Ceasaminas "eleger itens insignificantes como parcelas de maior relevância da obra". Em resposta à impugnação (peça 167, p. 10-11) , a Ceasaminas se limitou a informar que, em uma obra de mais de quatro milhões de reais, foi exigida a comprovação de quantitativo de apenas dez itens. E que "todos os itens exigidos pelo edital, nessa questão, compreendem parcelas DE MAIOR RELEVÂNCIA, e as insignificantes nem ao menos foram cogitadas para residir no edital". 
125.	Não procede a afirmação da Ceasaminas. Como será demonstrado, a companhia exigiu a comprovação da qualificação técnica dos licitantes em relação a itens de pouco valor significativo quando comparado ao valor total da obra. Na impugnação apresentada, a Construtora Guia comparou os itens da planilha "Orçamento estimado da obra", Anexo II do Edital da Concorrência 76/2010 (peça 166) com as Cláusulas 3.3.5; 3.3.6 e 4.10 do referido edital (peça 84, p. 5-6 e 9) , conforme descrito a seguir: 
a) forma em tábua ou chapa compensada:
- quantidade estimada na planilha (subitens 4.03 + 5.01 + 1.4) : 1.595,40 m2; 
- comprovação exigida pelo edital: 1.120,40 m2 (70,23% do total) ;
- valor estimado (subitens 4.03 + 5.01 + 1.4) : R$ 56.339,00 (1,40% do valor total da obra) ;
b) concreto estrutural fck > ou = 25 Mpa:
- quantidade estimada na planilha (subitens 4.04 + 5.02 + 1.5) : 407 m3; 
- comprovação exigida pelo edital: 126 m3 (30,96% do total) ;
- valor estimado (subitens 4.04 + 5.02 + 1.5) : R$ 107.525,33 (2,68% do valor total da obra) ;
c) alvenaria estrutural em bloco de concreto:
- quantidade estimada na planilha (subitens 5.04 + 13.01) : 977 m2; 
- comprovação exigida pelo edital: 761 m2 (77,89% do total) ;
- valor estimado (subitens 5.04 + 13.01) : R$ 105.053,60 (2,62% do valor total da obra) ;
d) cobertura em telhas metálicas com pintura eletrostática nas duas faces:
- quantidade estimada na planilha (subitens 12.01 + 15.01) : 4.298,18 m2; 
- comprovação exigida pelo edital: 2.658 m2 (61,84% do total) ;
- valor estimado (subitens 12.01 + 15.01) : R$ 174.506,11 (4,35% do valor total da obra) ;
e) forro de PVC:
- quantidade estimada na planilha (subitem 15.02) : 1.056,48 m2; 
- comprovação exigida pelo edital: 700 m2 (66,26% do total) ;
- valor estimado (subitem 15.02) : R$ 34.335,60 (0,86% do valor total da obra) ;
f) portas de aço de enrolar:
- quantidade estimada na planilha (subitem 15.04) : 648,96 m2; 
- comprovação exigida pelo edital: 308 m2 (47,46% do total) ;
- valor estimado (subitem 15.04) : R$ 151.869,62 (3,78% do valor total da obra) ;
126.	Pode-se observar que os itens elencados variam de 0,86 a 4,35% do valor total da obra (R$ 4.013.290,84) , evidenciando que a Ceasaminas exigiu a comprovação da qualificação técnica dos licitantes em relação a itens de pouco valor significativo.
127.	No que diz respeito à relevância técnica dos itens para os quais foi exigida a comprovação, cabe transcrever trecho do voto que conduziu o Acórdão 2170/2008-TCU-Plenário, da relatoria do Ministro Augusto Nardes:
9. A Lei é clara ao estabelecer que os requisitos de "relevância" e "maior valor significativo das parcelas" devem ser atendidos cumulativamente. Quanto ao primeiro, está-se diante de maior margem de discricionariedade à disposição do gestor em comparação com o segundo, de fácil averiguação. Todavia, não se pode descartar a possibilidade de o administrador deparar-se com avaliação subjetiva, em razão da natureza do objeto e de outras circunstâncias intrínsecas à obra que se pretenda licitar. Assim, surge a possibilidade de considerar determinado item relevante, não obstante seja de baixa representatividade, em termos financeiros, no contexto do valor global.
10. Tal hipótese é provável de ocorrer em casos de serviços que envolvam técnica construtiva inabitual no mercado, porém decisiva e crucial para a consecução do objeto. Enquadram-se nessa situação alguns empreendimentos do setor petrolífero, os quais, em função do elevado aporte de recursos financeiros, são capazes de agregar serviços imprescindíveis cujo valor de execução se dilui em relação aos gastos inerentes às várias etapas do empreendimento.
11. Certo é que, via de regra, itens de maior relevância figuram no orçamento da obra com considerável peso. Assim, procurou o legislador ordinário amparar os casos gerais e diminuir o aspecto discricionário do comando normativo, ao não permitir que situações fáticas excepcionais nele pudessem, de plano, encontrar guarida. Não obstante, casos atípicos que fogem à regra geral podem justificar a apresentação de atestados de qualificação técnico-profissional para itens relevantes - embora não figurem necessariamente dentre os mais significativos no orçamento final da obra -, desde que tomados à luz do interesse público e dos princípios da administração pública, em particular os da eficiência, economicidade e razoabilidade.
128.	No caso em tela, ainda que a lei permita alguma discricionariedade para definição dos itens de maior relevância, constam das cláusulas 3.3.5 e 3.3.6 dos Editais da Concorrências 75 e 76/2010 serviços como alvenaria em bloco de concreto; alvenaria em tijolo comum; forro de PVC; e piso em concreto armado, nível zero, juntas serradas, sobre base de cascalho, que não apresentam relevância ou complexidade técnica que justifique sua comprovação para o certame. Tais serviços não requerem profissionais ou equipamentos especiais, que não estejam presentes em grande parte das obras de engenharia.
129.	Cabe ainda destacar que, nos termos da jurisprudência elencada, os requisitos de relevância e maior valor significativo das parcelas devem ser atendidos cumulativamente. 
130.	Assim, considerando que à exigência de comprovação de aptidão da empresa licitante e do profissional responsável técnico com serviços de características irrelevantes e valores pouco significativos em relação ao objeto da licitação restringiram a competitividade dos certames, será proposto, não acatar as razões de justificativa apresentadas pelos responsáveis.
131.	Quanto à 	"exigência de certidão única, para atender às quantidades mínimas exigidas em cada item especificado e limitação prevista - quanto à apresentação de no máximo 3 (três) atestados expedidos por empresa pública ou privada" - subitem "vi" da audiência, os responsáveis alegaram, assim como nos demais subitens da audiência, que as exigências dos editais não contrariavam qualquer dispositivo legal, em especial o art. 30 da Lei 8.666/93, e que os agentes da Ceasaminas desconheciam a interpretação mais restritiva do TCU.
132.	Assim como o gestor não pode alegar o desconhecimento da lei, não pode alegar também o desconhecimento da jurisprudência do TCU. E, em relação à exigência de atestados/certidões de comprovação de capacidade técnica, a jurisprudência do Tribunal é no sentido de vedar a imposição de limites ou de quantidade certa de atestados ou certidões (Acórdão 571/2006-TCU-Segunda Câmara e 1.873/2007-TCU-2ª Câmara, da relatoria do Ministro Marcos Bemquerer; Acórdão 1240/2008-TCU-Plenário, da relatoria do Ministro André de Carvalho; Acórdão 1557/2009-TCU-Plenário, da relatoria do Ministro Augusto Sherman) . De acordo com a jurisprudência do Tribunal:
 (...) a Administração Pública deve se abster de estabelecer número mínimo de atestados de capacidade técnica, a não ser que a especificidade do objeto o recomende, situação em que os motivos de fato e de direito deverão estar devidamente explicitados no processo administrativo da licitação (Acórdão 1052/2012-TCU-Plenário, da relatoria do Ministro Marcos Bemquerer) .
133.	Nesse sentido, o voto condutor do Acórdão 2760/2012-TCU-Plenário, da relatoria da Ministra Ana Arraes, estabelece:
No que tange à limitação estabelecida no edital para a quantidade de atestados, também é irregular a fixação de número máximo de atestados ou certidões para comprovação da qualificação técnica da licitante, notadamente quando dissociada de justificativa robusta que demonstre sua pertinência em razão da especificidade do trabalho. Se o aumento de quantitativos do serviço não incrementa, incontestavelmente, a complexidade técnica da tarefa, não há motivos para estabelecer limite para o número de atestados.
134.	Por sua vez, de acordo com o voto condutor do Acórdão 1937/2003-TCU-Plenário, da relatoria do Ministro Augusto Sherman "a exigência de um número mínimo e/ou certo de atestados ou certidões de qualificação técnica é incompatível com o disposto no art. 37, inciso XXI, da Constituição Federal e, consequentemente, com o art. 3º da Lei n. 8.666/1993".
135.	No que diz respeito à exigência de "comprovação de experiência em percentual superior a 50% (cinquenta por cento) dos quantitativos a executar, na qualificação técnica para habilitação aos certames licitatórios, nos itens construção de edificação, cobertura em telhas metálicas e piso em concreto armado" - subitem "v" da audiência, a jurisprudência do Tribunal é pacífica no sentido de considerar irregular a exigência de comprovação de percentuais superiores a 50% do quantitativo de bens e serviços que se pretende contratar. Por meio do Acórdão 2215/2008-TCU-Plenário, da relatoria do Ministro Benjamin Zymler, o Tribunal determinou à Prefeitura Municipal de Rondonópolis e ao Serviço de Saneamento Ambiental de Rondonópolis:
9.5.3. limitem as exigências de capacidade técnico-operacional aos mínimos necessários que garantam a qualificação técnica das empresas para a execução de cada contrato do empreendimento, devendo abster-se de estabelecer exigências excessivas, que possam restringir indevidamente a competitividade dos certames, a exemplo da comprovação de experiência em percentual superior a 50% (cinquenta por cento) dos quantitativos a executar (conforme jurisprudência do TCU, a exemplo dos Acórdão 1284/2003-TCU-Plenário; 2.088/2004-Plenário; 2656/2007-Plenário; 608/2008-Plenário) , cumprindo o que prescreve o art. 37 da Constituição Federal e o art. 3º da Lei 8.666/93.
136.	Percentuais superiores somente seriam aceitáveis em situações específicas, devidamente justificada nos autos, como pode ser observado na determinação transcrita a seguir:
9.3.1. abstenha-se de exigir número mínimo de atestados de capacidade técnica, bem como a fixação de quantitativo mínimo nesses atestados superior a 50% (cinquenta por cento) dos quantitativos dos bens e serviços que se pretende contratar, a não ser que a especificidade do objeto o recomende, situação em que os motivos de fato e de direito deverão estar devidamente explicitados no processo administrativo da licitação; (Acórdão 1052/2012-TCU-Plenário, da relatoria do Ministro Marcos Bemquerer) 
137.	Esse entendimento também deve ser aplicado ao subitem "vii" da audiência, referente à Concorrência 24/2012, na qual o subitem 3.4.2.4 do edital exigiu a comprovação da capacitação técnico-operacional mediante apresentação de atestados com quantitativos mínimos de quase 100% do objeto licitado.
138.	Quanto à afirmação de que tanto no Inquérito Civil do Ministério Público de Minas Gerais como na auditoria anual de contas da CGU não foi apontado sobrepreço na contratação nem dano ao erário,  cabe destacar que, entre as constatações apontadas pela CGU no Relatório de Auditoria Anual de Contas consta "sobrepreço nas planilhas de preços da contratada no Pregão 12/2010 (Contrato 18/2011) e na Concorrência 24/2012 (Contrato 55/2012) (item 1.1.2.6, peça 7, p. 75-112) ". Tais questões foram analisadas nos parágrafos 23-63 da instrução de peça 132, concluindo que não houve o sobrepreço apontado pela CGU.
139.	Em relação às Concorrências 75 e 76/2010, a auditoria da CGU não apontou sobrepreço ou superfaturamento. Assim, de acordo com os elementos presentes nos autos, procede a argumentação dos responsáveis.
140.	Outra argumentação apresentada pelos responsáveis foi que, quando da realização das licitações, a jurisprudência do TCU sobre o tema seria recente, não havendo tempo suficiente para os agentes se atualizarem. Essa alegação baseou-se principalmente no fato de que o Acórdão 1390/2010-TCU-Plenário, da relatoria do Ministro Aroldo Cedraz, um dos que fundamentou a audiência, foi expedido poucos meses antes da publicação dos Editais da Concorrências 75 e 76/2010.
141.	Todavia, tal argumentação não pode ser acatada. Nessa instrução e na que propôs a audiência dos responsáveis (peça 132) são mencionados diversos acórdãos anteriores a 2010, nos quais o entendimento do Tribunal a respeito do tema já estava evidenciado. Inclusive, na instrução que propôs a audiência foi transcrito trecho do Acórdão 1.390/2010, que fazia referência aos Acórdão 1284/2003-TCU-Plenário e 2.088/2004-TCU-Plenário, da relatoria do Ministro Walton Alencar Rodrigues; 2.656/2007-TCU-Plenário, da relatoria do Ministro Augusto Nardes; e 2.215/2008-TCU-Plenário, da relatoria do  Ministro Benjamin, os quais apresentavam o mesmo entendimento.
142.	Os responsáveis transcreveram trechos dos votos que conduziram o Acórdão 1043/2010-TCU-Plenário, da relatoria do Ministro José Jorge, e o Acórdão 4986/2017-TCU-Primeira Câmara, da relatoria do Ministro Bruno Dantas, que tratavam da inclusão no edital de cláusulas restritivas à competitividade da licitação e, após análise das circunstâncias do caso concreto, no primeiro caso, concluiu-se pela procedência parcial da representação, a manutenção dos certames e a expedição de determinação corretiva, e no segundo, as contas dos responsáveis foram julgadas regulares com ressalva, afastando a aplicação de penalidades.
143.	Cabe destacar que, nos dois acórdãos mencionados, os relatores consideraram que não havia nos autos elementos que comprovassem que a exigência inquinada tivesse resultado em prejuízo à competitividade dos certames ou à obtenção de proposta mais vantajosa. Entretanto, no caso ora analisado a situação é diferente. 
144.	Com base nas cláusulas restritivas, foram inabilitadas as empresas Construtora Castro Neves Empreendimentos Ltda. e Panayotes Tsatsakis Eng. Construções Ltda. na Concorrência 75/2010 (Ata da licitação - peça 158) , e as empresas Construtora Castro Neves Empreendimentos Ltda.; Construtora Guia Ltda. e Construtora Cinzel S.A. na Concorrência 76/2010 (Ata da licitação - peça 159) , restando somente a vencedora dos dois certames, empresa TFF Construções e Montagens Ltda. Nesse caso, as cláusulas restritivas possibilitaram inclusive o direcionamento do resultado dos certames, como será analisado em tópico específico.
145.	Segundo a Ata de Julgamento da Concorrência 75/2010, a empresa Construtora Castro Neves Empreendimentos Ltda. foi inabilitada por descumprir os itens 3.3.2 e 3.3.5 do edital. Enquanto a empresa Panayotes Tsatsakis Eng. Construções Ltda. por descumprir os itens 3.3.2; 3.3.3 e 3.3.5. 
146.	Por sua vez, de acordo com a Ata de Julgamento da Concorrência 76/2010, a empresa Construtora Castro Neves Empreendimentos Ltda. foi inabilitada por descumprir os itens 3.3.2 e 3.3.5 do edital; a Construtora Cinzel S.A. por descumprir o item 3.3.2; e a Construtora Guia Ltda. por descumprir o item 3.3.5.
147.	Todos os itens que motivaram as inabilitações são considerados pela jurisprudência do TCU exigências que restringem a competitividade da licitação, conforme analisado anteriormente. 
148.	A Construtora Castro Neves e a Construtora Cinzel entraram com recurso contra o julgamento das licitações, todavia tiveram o provimento negado.
149.	Ressalte-se que não procede a alegação dos responsáveis que desconheciam a jurisprudência do Tribunal e, caso fossem apontadas tais irregularidades em tempo hábil, os processos licitatórios teriam sido ajustados, pois não haveria a intenção de restringir a competitividade dos certames tampouco direcioná-los. A Ceasaminas teve a oportunidade de efetuar as correções nos editais, pois antes da abertura da licitação, a Construtora Guia e a Construtora Cinzel apresentaram impugnação ao Edital da Concorrência 76/2010 (peças 157 e 160) , em função das cláusulas restritivas e citaram várias decisões do Tribunal, contrárias às exigências questionadas. No entanto, a companhia manteve os termos do edital.
150.	Não pode ser acatada também a alegação do senhor João Alberto Paixão Lages, então Diretor Presidente da Ceasaminas, que suas decisões teriam como base o que lhe era repassado pelos departamentos especializados da companhia, mediante prévia análise por parte de sua assessoria e que os processos licitatórios questionados teriam sido chancelados pelo departamento jurídico. De acordo com o art. 16 do Regimento Interno da Ceasaminas (peça 75) , caberia ao Diretor Presidente supervisionar, coordenar, orientar e controlar os procedimentos licitatórios.
151.	A jurisprudência do Tribunal é pacífica quanto à responsabilidade da autoridade homologadora pelos vícios identificados nos procedimentos licitatórios, como pode ser observado no voto que conduziu o Acórdão 1685/2007-TCU-Segunda Câmara, da relatoria do Ministro Benjamin Zymler:
Vale frisar que, segundo jurisprudência desta Corte (v.g. Acórdão 306/2001-TCU-Plenário e 544/2002 - 2ª Câmara) , a homologação consiste na manifestação do superior hierárquico aos atos praticados pelos seus subalternos e, assim, ao anuir aos pareceres, o superior também se responsabiliza, visto que a ele cabe arguir qualquer falha na condução do procedimento.
152.	Nesse mesmo sentido estão os Acórdão 113/1999-TCU-Plenário, 681/2005-TCU-Plenário e 2.133/2016-TCU-1ª Câmara, da relatoria do Ministro Benjamin Zymler; Acórdão 1851/2005-TCU-Plenário, da relatoria do Ministro Lincoln Magalhães da Rocha; Acórdão 509/2005-TCU-Plenário, da relatoria do Ministro Marcos Bemquerer; Acórdão 137/2010-TCU-Plenário, da relatoria do Ministro José Múcio Monteiro;  Acórdão 3785/2013-TCU-Segunda Câmara, da relatoria do Ministro José Jorge; entre outros.
153.	Assim como não pode ser acatada também a alegação do senhor Fábio Rodrigues de Castro, então Chefe do Departamento Jurídico da Ceasaminas, de que, na condição de parecerista, somente teria chancelado o edital de licitação elaborado pela CPL e não teria praticado nenhum ato que contenha fundamentação absurda e desarrazoada. O responsável inclusive cita trecho do voto que conduziu o Acórdão 1857/2011-TCU-Plenário, da relatoria do Ministro André de Carvalho, segundo o qual " (...) no tocante aos pareceristas, em regra, há responsabilização desse tipo de profissional quando o ato enunciativo por ele praticado contém erro grosseiro ou inescusável com dolo ou culpa. (...) ".
154.	O trecho do Acórdão 1857/2011-TCU-Plenário citado pelo responsável está de acordo com a jurisprudência do Tribunal, como pode ser observado no voto que conduziu o Acórdão 1656/2015-TCU-Plenário, da relatoria do Ministro Marcos Bemquerer:
28. Acerca desse assunto, a jurisprudência deste Tribunal tem se firmado pela responsabilidade do emitente de parecer jurídico, quando se demonstre culpa ou erro grosseiro, como parece ser o presente caso, ante as evidências de direcionamento da licitação e fuga da modalidade devida.
29. Essa linha de entendimento (defendida nos Acórdão 226/2004-TCU-Plenário, 629/2004 - Plenário, 160/2006 - Plenário, 1.491/2007 - 1ª Câmara, 1.801/2007 - Plenário, 651/2008 - Plenário, 2.510/2009 - Plenário, 2.706/2009 - Plenário, 6.640/2009 - 1ª Câmara, 1.964/2010 - 1ª Câmara, 1.161/2010 - Plenário, 40/2013 - Plenário, 1.151/2015 - Plenário, 1.730/2015 - 1ª Câmara, entre outros) encontra guarida no Supremo Tribunal Federal, que, no julgamento do MS 24.631-6/DF, ressaltou que, ainda que a natureza opinativa do parecer jurídico afaste, em regra, a responsabilidade de seu emitente, essa subsiste, caso se demonstre culpa ou erro grosseiro.
155.	Segundo o artigo 21 do Regimento Interno da Ceasaminas, caberia ao Departamento Jurídico aprovar e chancelar editais de licitações, coordenar a CPL, acompanhando a regularidade e a legalidade dos processos licitatórios e suprindo a comissão de apoio técnico. Não é admissível que o chefe do departamento jurídico de uma empresa estatal não conheça a jurisprudência do TCU. As exigências restritivas constantes dos Editais das Concorrências 75 e 76/2010 configuram erro grosseiro e, portanto, o parecerista jurídico deve ser responsabilizado. 
156.	Dessa forma, em relação às Concorrências 75 e 76/2010, considerando que as cláusulas do edital descritas no parágrafo 32, subitens "i" a "vi", desta instrução, restringiram a competitividade das licitações e que os argumentos apresentados não foram suficientes para afastar as irregularidades, será proposto ao Tribunal rejeitar as razões de justificativa dos senhores João Alberto Paixão Lages, CPF XXX.906.396-XX, então Diretor Presidente da Ceasaminas; Fábio Rodrigues de Castro, CPF XXX.416.836-XX, então Chefe do Departamento Jurídico da Ceasaminas; e Wander Francisco de Souza, CPF XXX.124.166-XX, então Chefe do Departamento de Engenharia e Infraestrutura da Ceasaminas, aplicando-lhes a multa prevista no artigo 58 da Lei 8.443/1992.
157.	Em relação à Concorrência 24/2012, somente foi questionada a cláusula 3.4.2.4 do edital (item vii da audiência) , que exigia a comprovação da capacidade técnico-operacional mediante apresentação de atestados com quantitativos mínimos superiores a 50% do objeto licitado. Conforme analisado nos parágrafos 135-137 desta instrução, tal exigência contraria a jurisprudência do TCU.
158.	De acordo com a Ata de Abertura da Licitação (peça 161, p. 3-4) , três empresas participaram do certame, sendo que uma delas foi inabilitada por apresentar uma certidão com data de validade vencida e por descumprir a cláusula 3.4.2.4 do edital. Duas empresas tiveram sua proposta comercial apreciada. Assim, a cláusula 3.4.2.4 do edital, apesar de ser contrária à jurisprudência do TCU, não foi decisiva para a inabilitação da licitante.
159.	Dessa forma, considerando que a cláusula 3.4.2.4 do Edital da Concorrência 24/2012 (item vii da audiência) , apesar de ser contrária à jurisprudência do TCU, não foi decisiva para a inabilitação da licitante e, portanto, efetivamente não restringiu a competitividade da licitação, será proposto acatar parcialmente as razões de justificativa apresentadas pelos senhores João Alberto Paixão Lages, CPF XXX.906.396-XX, então Diretor Presidente da Ceasaminas, e Fernando Alves de Abreu, CPF XXX.231.626-XX, então Chefe do Departamento Jurídico da Ceasaminas, e pela senhora Fabiana Maria da Costa, CPF XXX.907.666-XX, então Chefe do Departamento de Operações da Ceasaminas, deixando de lhes aplicar a multa prevista no artigo 58 da Lei 8.443/1992.
160.	Ocorrência 2: direcionamento do resultado das Concorrências 75/2010 e 76/2010, para construção dos Pavilhões GPIII, em Uberlândia/MG, e Pavilhão X, em Contagem/MG, ao desclassificar as demais licitantes com fundamento em cláusulas do edital que restringiram o caráter competitivo da licitação, contrariando os artigos 3º e 30 da Lei 8.666/1993.
161.	Responsável: senhor João Alberto Paixão Lages, CPF XXX.906.396-XX, então Diretor Presidente das Centrais de Abastecimento de Minas Gerais S. A.
162.	Conduta: omitir-se em supervisionar, coordenar, orientar e controlar os procedimentos referentes às Concorrências 75/2010 e 76/2010, que tiveram o resultado direcionado, ao desclassificar as demais licitantes com fundamento em cláusulas do edital que restringiram o caráter competitivo da licitação.
163.	Responsável: senhor Fábio Rodrigues de Castro, CPF XXX.416.836-XX, então Chefe do Departamento Jurídico das Centrais de Abastecimento de Minas Gerais S. A.	
164.	Conduta: não ter coordenado devidamente a Comissão Permanente de Licitações, acompanhando a regularidade e a legalidade dos processos licitatórios, nos termos dos incisos iii e xxiv do artigo 21 do Regimento Interno da Ceasaminas, permitindo o direcionamento do resultado das Concorrências 75/2010 e 76/2010, ao desclassificar as demais licitantes com fundamento em cláusulas do edital que restringiram o caráter competitivo da licitação.
165.	Responsável: Wander Francisco de Souza, CPF XXX.124.166-XX, então Chefe do Departamento de Engenharia e Infraestrutura das Centrais de Abastecimento de Minas Gerais S. A.
166.	Conduta: incluir, nos Editais das Concorrências 75/2010 e 76/2010, cláusulas com exigências excessivas, que restringiram o caráter competitivo e permitiram o direcionamento das licitações.
Razões de Justificativa:
167.	Os responsáveis alegam que não teria havido qualquer intenção de direcionamento ou restrição nos processos licitatórios, a Ceasaminas teria se baseado na literal aplicação da lei, de boa-fé, por desconhecer o entendimento adotado pelo TCU.
168.	Afirmam que inexistiria qualquer cláusula editalícia objetivando promover a restrição dos certames, muito menos o seu direcionamento, ao contrário, os processos licitatórios teriam sido conduzidos com a máxima lisura, buscando sempre resguardar a segurança da contratação e o melhor interesse público.
169.	Argumentam que as obras objeto dos certames seriam de grande complexidade, de nível industrial, e compreenderiam enormes estruturas com grandes quantidades de serviços a serem executados, necessitando de mão-de-obra especializada e por isso teriam sido realizadas exigências que em construções mais simples não seriam pertinentes.
170.	Alegam que empresas distintas já teriam sido vencedoras de certames com as mesmas exigências e, caso houvesse intenção de direcionar as licitações, apenas uma empresa deveria ser beneficiada em todas as licitações.
171.	Segundo os defendentes, as exigências do edital teriam sido concebidas para dar maior segurança às contratações e jamais para as direcionar. Afirmam que as exigências teriam sido atenuadas buscando aumentar o número de participantes nos certames. Destacam que, inicialmente, a CPL se pautou, por equívoco, nas exigências mais rígidas quando do julgamento da documentação de habilitação, resultando na inabilitação de todas as licitantes. Daí concluem que se fosse para direcionar as licitações, a suposta empresa, indevidamente favorecida, não deveria ter sido inabilitada.
172.	Afirmam que a Ceasaminas já teria experimentado dificuldades em outras ocasiões, em especial com as portas de aço de enrolar, que por seu tamanho e peso justificariam as exigências do edital. Assim, as exigências teriam sido concebidas com base na interpretação dos dispositivos legais, sendo consideradas de relevante importância em função do objeto licitado.
173.	Os responsáveis destacam que a instrução que acompanhou o ofício de audiência teria sido fundamentada em vários acórdãos posteriores aos procedimentos licitatórios questionados, assim como a Súmula 272/2012 também seria posterior. Dessa forma, concluem que seria injusto penalizar os responsáveis elencados na instrução de peça 132, pois todos teriam agido de boa-fé, acreditando estarem respaldados na literalidade da lei, visto que o entendimento do Tribunal seria recente quando do lançamento dos editais.
174.	Baseando-se em entendimentos do Superior Tribunal de Justiça e do Supremo Tribunal Federal acerca da prescrição quinquenal, solicitam o reconhecimento da prescrição da pretensão punitiva, visto que os fatos questionados se referem a processos licitatórios de 2010, e que não houve prejuízo ao erário.
175.	Por fim, requerem: a) o recebimento e acolhimento das razões de justificativas; b) o reconhecimento da prescrição da pretensão punitiva; c) o reconhecimento da boa-fé do responsável; d) a declaração de inexistência de restrição à competitividade e direcionamento de licitação dos certames; e) o julgamento pela regularidade das contas.
Análise:
176.	Com exceção do senhor João Alberto Paixão Lages, ex-Diretor Presidente da Ceasaminas, os demais responsáveis não apresentaram razões de justificativa específicas para a Ocorrência 2, direcionamento das Concorrências 75 e 76/2010. Com fundamento nas razões de justificativa resumidas nos parágrafos 32-114 desta instrução, os responsáveis alegam que não houve o direcionamento do resultado das Concorrências 75/2010 e 76/2010. 
177.	Basicamente, todos os argumentos apresentados já foram analisados nos parágrafos 115-159 desta instrução, ao tratar da inclusão de cláusulas restritiva nos editais das referidas concorrências.
178.	Conforme mencionado, com base nas cláusulas restritivas, foram inabilitadas as empresas Construtora Castro Neves Empreendimentos Ltda. e Panayotes Tsatsakis Eng. Construções Ltda. na Concorrência 75/2010 (Ata da licitação - peça 158) e as empresas Construtora Castro Neves Empreendimentos Ltda.; Construtora Guia Ltda. e Construtora Cinzel S.A. na Concorrência 76/2010 (Ata da licitação - peça 159) , restando somente a vencedora dos dois certames, empresa TFF Construções e Montagens Ltda.
179.	Segundo a Ata de Julgamento da Concorrência 75/2010 (peça 158) , a empresa Construtora Castro Neves Empreendimentos Ltda. foi inabilitada por descumprir os itens 3.3.2 e 3.3.5 do edital. Enquanto a empresa Panayotes Tsatsakis Eng. Construções Ltda. por descumprir os itens 3.3.2; 3.3.3 e 3.3.5. 
180.	Em relação à Concorrência 76/2010 (Ata da licitação - peça 159) , a empresa Construtora Castro Neves Empreendimentos Ltda. foi inabilitada por descumprir os itens 3.3.2 e 3.3.5 do edital; a Construtora Cinzel S.A. por descumprir o item 3.3.2; e a Construtora Guia Ltda. por descumprir o item 3.3.5.
181.	Todos os itens que motivaram as inabilitações são considerados pela jurisprudência do TCU exigências que restringem a competitividade da licitação, conforme analisado anteriormente. 
182.	A Construtora Castro Neves e a Construtora Cinzel entraram com recursos contra o julgamento das licitações, todavia tiveram o provimento negado.
183.	Cabe destacar a alegação dos responsáveis de que as exigências dos editais teriam sido atenuadas buscando aumentar o número de participantes nos certames, e que, inicialmente, a CPL, por engano, com fundamento nas exigências mais rígidas (anteriores às alterações dos editais) haveria inabilitado todas as licitantes.
184.	Na realidade ocorreu o seguinte. Os avisos de licitação (peça 162, p. 1) foram publicados em 30/12/2010, estabelecendo a sessão de abertura da Concorrência 75/2010 para o dia 1º/2/2011 e da Concorrência 76/2020 para o dia 2/2/2011. Conforme Correspondência Interna 003/2011 (peça 130, p. 1-2) , de 12/1/2011, encaminhada pelo Departamento de Engenharia da Ceasaminas - DEMFA à Comissão de Licitação, "houve questionamentos de um concorrente quanto aos tópicos constantes do Edital 75/2010", sendo solicitada a alteração dos itens 3.3.5 e 3.3.6.
185.	Comparando os itens 3.3.5 e 3.3.6 do Edital da Concorrência 75/2010 (peça 85, p. 5-7) com o expediente "Alterações do Edital da Concorrência 075/2010" (peça 163) , pode-se observar as seguintes modificações:
- "construção de edificação com área mínima de 2.455 04m²": foi alterado para 2.455,04m2 (faltou a vírgula na versão original do edital) ;
- "alvenaria em tijolo comum, a chato": esse subitem foi suprimido;
- "fornecimento de estrutura pré-moldada de concreto armado, fornecimento, transporte e montagem fabricação, fornecimento e montagem de estrutura metálica (cobertura) , inclusive pintura de acabamento ................. 30.000 kg": esse subitem foi desmembrado em dois: "Fornecimento, transporte e montagem de estrutura pré-moldada de concreto armado" e "Fornecimento, transporte e montagem da estrutura metálica (cobertura) , inclusive pintura de acabamento............. 30.000kg";
186.	A Comunicação Interna 004/2011 (peça 130, p. 3) , de 12/1/2011, solicita a realização de alterações semelhantes no Edital da Concorrência 76/2010 (peças 84, p. 5-7) . No dia 27/1/2011, foram publicados os avisos de retificação (peça 162, p. 2) , republicados no dia 31/1/2011 (peça 162, p. 3) , informando que os editais haviam sofrido "alterações, que estão disponibilizadas na pasta física do processo ou no site www.ceasaminas.com.br/licitações". Ressalte-se que não consta dos autos qual concorrente questionou os itens dos editais que foram alterados.
187.	Destaque-se que não foi observado o prazo mínimo de 30 dias entre a publicação das alterações dos editais e a realização das sessões de abertura das licitações, conforme previsto pelo art. 21, § 2º, inciso II, alínea "a", e §§ 3º e 4º, da Lei 8.666/1993. De acordo com o § 4º do art. 21, "qualquer modificação no edital exige divulgação pela mesma forma que se deu o texto original, reabrindo-se o prazo inicialmente estabelecido, exceto quando, inquestionavelmente, a alteração não afetar a formulação das propostas".
188.	No caso em tela, certamente a alteração poderia afetar a formulação das propostas. Por exemplo, caso algum interessado não atendesse as condições do edital antes das alterações, deixaria de fazer a proposta. Após as alterações se ele passasse a atender as exigências, não teria tempo hábil para providenciar toda a documentação necessária para apresentar a proposta.
189.	De acordo com a Ata da Concorrência 75/2010 (peça 158, p. 4-5) , de 10/2/2011, além das empresas Construtora Castro Neves Empreendimentos Ltda. e Panayotes Tsatsakis Eng. Construções Ltda., a empresa TFF Construções e Montagens Ltda. também foi inabilitada por não comprovar o atendimento ao item 3.3.5, do edital, "fornecimento e montagem de estrutura pré-moldada de concreto na tonelagem exigida".
190.	A inabilitação da empresa TFF Construções e Montagens Ltda. se deu justamente pela exigência que havia sido alterada no edital, pois a CPL promoveu a análise da documentação com base no edital original. Ainda segundo a referida ata (peça 158, p. 4-5) , como todas as empresas foram inabilitadas, nos termos do art. 48, § 3°, da Lei 8.666/93, foi disponibilizado para todas as licitantes o prazo de oito dias para sanarem os vícios apresentados em suas documentações.
191.	No dia 21/2/2011, a CPL se reuniu novamente (Ata - peça 158, p. 7-8) e analisou e acatou manifestação apresentada pela TFF Construções e Montagens Ltda., considerando que "a redação original foi desmembrada, onde o item 'Fornecimento, transporte e montagem de estrutura pré-moldada de concreto armado' passou a não exigir mais quantitativo". Assim, o julgamento ocorrido em 10/2/2011 foi cancelado. Na mesma reunião, foi realizado novo julgamento, mantendo a inabilitação das empresas Construtora Castro Neves Empreendimentos Ltda. e Panayotes Tsatsakis Eng. Construções Ltda., declarando habilitada a empresa TFF Construções e Montagens Ltda. que se sagrou vencedora da licitação (peça 158, p. 9) .
192.	Situação semelhante ocorreu em relação à Concorrência 76/2010, na qual a empresa TFF Construções e Montagens Ltda. também se sagrou vencedora, como pode ser observado nas atas das reuniões da CPL (peça 159) .
193.	O fato de não constar dos autos qual licitante efetuou os questionamentos, que resultaram nas alterações dos editais, assim como o fato de não ter sido feita a reabertura do prazo para realização das licitações, após as alterações dos editais, reforçam a conclusão de direcionamento das licitações.
194.	Dessa forma, considerando que houve o direcionamento do resultado das Concorrências 75/2010 e 76/2010, para construção dos Pavilhões GPIII, em Uberlândia/MG, e Pavilhão X, em Contagem/MG, e que os argumentos apresentados pelos responsáveis não foram suficientes para afastar as irregularidades, será proposto ao Tribunal rejeitar as razões de justificativa dos senhores João Alberto Paixão Lages, CPF XXX.906.396-XX, então Diretor Presidente da Ceasaminas; Fábio Rodrigues de Castro, CPF XXX.416.836-XX, então Chefe do Departamento Jurídico da Ceasaminas; e Wander Francisco de Souza, CPF XXX.124.166-XX, então Chefe do Departamento de Engenharia e Infraestrutura da Ceasaminas, aplicando-lhes a multa prevista no artigo 58 da Lei 8.443/1992.
CONCLUSÃO
195.	Na instrução constante da peça 53, foram verificadas a conformidade das peças do processo e a composição do rol de responsáveis, aspectos esses que foram considerados adequados. Foram levantados os processos conexos e os de contas de exercícios anteriores, os quais não são capazes de influenciar o mérito das contas dos responsáveis deste processo (peça 53, p. 4-5) . As análises dos conteúdos previstos pelas Decisões Normativas do TCU 127/2013 e 132/2013 e pela Portaria TCU 175/2013 também constam da referida instrução (peça 53, p. 6-16) .
196.	No Relatório de Auditoria Anual de Contas (peça 7) , a CGU apontou dezoito constatações, que foram objeto de diversas recomendações à Ceasaminas. De acordo com o Certificado de Auditoria Anual de Contas (peça 8) , dessas constatações, cinco resultaram em ressalvas nas contas dos gestores responsáveis, conforme elencado a seguir:
- Constatação 1.1.2.6: sobrepreço nas planilhas de preços da contratada no Pregão 12/2010 (Contrato 18/2011) e na Concorrência 24/2012 (Contrato 55/2012) ;
- Constatação 1.1.2.7: superfaturamento no Contrato 18/2011 por majoração do valor dos postos de trabalho;
- Constatação 1.1.2.13: sobrepreço nos equipamentos individuais da mão-de-obra de vigilância no Pregão 11/2008;
- Constatação 1.1.3.2: deliberação da Diretoria Colegiada que resultou na flexibilização das regras de transferência da concessão de uso sem prévia licitação entre concessionárias;
- Constatação 1.1.3.2: deliberação da Diretoria Colegiada que resultou na flexibilização das regras de transferência da concessão de uso sem prévia licitação entre concessionárias;
- Constatação 1.1.3.4: Contrato de Concessão de Uso - CCU firmado com empresa impedida de licitar e contratar com a União.
197.	Das dezoito constatações apontadas pela CGU, somente oito teriam impacto nas contas da Ceasaminas de 2013, as demais são referentes a outros exercícios.
198.	Segundo análise realizada na instrução de peça 86, a CGU vem acompanhando/monitorando a implementação das recomendações expedidas, conforme pode ser observado no Relatório de Acompanhamento Recomendações Ceasaminas RA 201407917 (peça 73) . A análise verificou que das oito constatações que teriam impacto nessas contas, a CGU considerou atendidas as recomendações expedidas em cinco delas, e parcialmente atendidas, em duas.
199.	A Constatação 1.1.3.4 "Contrato de concessão de uso - CCU firmado com empresa impedida de licitar e contratar com a União" foi a única referente ao exercício sob análise que o Certificado de Auditoria considerou como ressalva nas contas dos responsáveis. De acordo com a análise procedida nos parágrafos 94-101 da instrução de peça 86, a irregularidade foi saneada com a anulação do contrato pela Ceasaminas, não havendo providências a serem adotadas pelo TCU.
200.	Dessa forma, considerando que as constatações apontadas pela CGU, referentes ao exercício de 2013, não estão revestidas de gravidade suficiente para macular as contas dos responsáveis e, ainda, que aquela controladoria está acompanhando/monitorando a implementação das recomendações expedidas, será proposto que o Tribunal julgue as presentes contas regulares.
201.	No que diz respeito às constatações apontadas pela CGU, referentes a exercícios anteriores, importante registrar que, na instrução da então Secex-MG (peça 53) , havia sido proposta a constituição de processos apartados para tratar dessas questões. Entretanto, de acordo com Despacho do Ministro Relator de peça 72, "os normativos que regulamentam o processo de prestação de contas no TCU permitem a realização de audiências e de citações". Assim, considerou "desnecessária a formação de apartados para tratar dos temas propostos" e autorizou que as fossem promovidas as audiências necessárias.
202.	Nas instruções de peças 86 e 132 foram analisadas constatações de maior relevância, a saber: as que foram motivo de ressalvas nas contas dos gestores, elencadas no parágrafo 17 desta instrução; e as constatações que haviam sido objeto de inspeção pela então Secex-MG, conforme relatado no parágrafo 4, que também haviam motivado proposta de constituição de processos apartados de representação e de tomada de contas especial, por aquela Secretaria, conforme relatado no parágrafo 7 desta instrução. Tais constatações são as seguintes: 
- Constatação 1.1.2.7 Superfaturamento no Contrato 18/2011, por majoração do valor dos postos de trabalho, por execução a menor pelo não cumprimento da carga horária contratada e por pagamento de dois postos a terceirizado (peça 7, p. 112-143) , analisada na instrução de peça 86, parágrafos 46-69;
- Constatação 1.1.3.2 Deliberação da Diretoria Colegiada que resultou na flexibilização das regras de transferência da concessão de uso sem prévia licitação entre concessionárias (peça 7, p. 192-213) , analisada na instrução peça 86, parágrafos 84-93;
- Constatação 1.1.2.6 Sobrepreço nas planilhas de preços da contratada no Pregão 12/2010 - Contrato 18/2011 e na Concorrência 24/2012 - Contrato 55/2012 (peça 7, p. 75-112) , analisada na instrução de peça 132, parágrafos 23-63;
- Constatação 1.1.2.13 Sobrepreço nos equipamentos individuais da mão-de-obra de vigilância no Pregão 11/2008 (peça 7, p. 174-186) , analisada na instrução de peça 132, parágrafos 64-81.
203.	As análises realizadas concluíram que não havia providências a serem adotadas pelo TCU.
204.	Em relação às constatações "1.1.2.3 Restrições à competitividade na realização das Concorrências 75/2010, 76/2010 e 24/2012 e Pregões 11/2008 e 12/2010 (peça 7, p. 19-58) "; e "1.1.2.4 Evidências de direcionamento na realização das Concorrências 75/2010 e 76/2010, para construção dos Pavilhões GPIII, em Uberlândia/MG, e Pavilhão X, em Contagem/MG (peça 7, p. 58-73) ", a análise procedida, respectivamente, nos parágrafos 82-115 e 116-135 da instrução de peça 132, concluiu que os editais das Concorrências 75/2010, 76/2010 e 24/2012 continham cláusulas que restringiram a competitividade das licitações, e, no caso das Concorrências 75 e 76/2010, houve também o direcionamento dos certames. Assim, foram promovidas as audiências dos responsáveis.
205.	No que diz respeito às Concorrências 75/2010 e 76/2010, considerando que as cláusulas do edital descritas no parágrafo 32, subitens "i" a "vi", desta instrução, restringiram a competitividade das licitações (Ocorrência 1) ; que houve o direcionamento do resultado das Concorrências 75/2010 e 76/2010, para construção dos Pavilhões GPIII, em Uberlândia/MG, e Pavilhão X, em Contagem/MG (Ocorrência 2) ; e que os argumentos apresentados não foram suficientes para afastar as irregularidades, será proposto ao Tribunal rejeitar as razões de justificativa dos senhores João Alberto Paixão Lages, CPF XXX.906.396-XX, então Diretor Presidente da Ceasaminas; Fábio Rodrigues de Castro, CPF XXX.416.836-XX, então Chefe do Departamento Jurídico da Ceasaminas; e Wander Francisco de Souza, CPF XXX.124.166-XX, então Chefe do Departamento de Engenharia e Infraestrutura da Ceasaminas, aplicando-lhes a multa prevista no artigo 58 da Lei 8.443/1992.
206.	Quanto à Concorrência 24/2012, considerando que a cláusula 3.4.2.4 do edital, apesar de ser restritiva à competitividade do certame e contrária à jurisprudência do TCU, no caso concreto, não foi decisiva para a inabilitação da licitante e, portanto, efetivamente não restringiu a competitividade da licitação, será proposto ao Tribunal acatar parcialmente as razões de justificativa apresentadas pelos senhores João Alberto Paixão Lages, CPF XXX.906.396-XX, então Diretor Presidente da Ceasaminas, e Fernando Alves de Abreu, CPF XXX.231.626-XX, então Chefe do Departamento Jurídico da Ceasaminas, e pela senhora Fabiana Maria da Costa, CPF XXX.907.666-XX, então Chefe do Departamento de Operações da Ceasaminas, deixando de lhes aplicar a multa prevista no artigo 58 da Lei 8.443/1992.
	PROPOSTA DE ENCAMINHAMENTO
207.	Diante do exposto, submetem-se os autos à consideração superior, propondo:
	a) em relação às contas do exercício de 2013, com fundamento nos arts. 1º, inciso I, 16, inciso I, 17 e 23, inciso I, da Lei 8.443/1992 c/c os arts. 1º, inciso I, 207 e 214, inciso I, do Regimento Interno, que sejam julgadas regulares as contas dos senhores João Alberto Paixão Lages, CPF XXX.906.396-XX; Marcos Guimarães de Cerqueira Lima, CPF XXX.711.067-XX; Gamaliel Herval, CPF XXX.163.296-XX; Henrique Pereira Dourado, CPF XXX.611.006-XX; Edilberto José Silva, CPF XXX.578.156-XX, dando-lhes quitação plena;
	b) em relação às ocorrências referentes a exercícios anteriores:
	b.1) acatar parcialmente as razões de justificativa apresentadas pelos senhores João Alberto Paixão Lages, CPF XXX.906.396-XX, então Diretor Presidente da Ceasaminas, e Fernando Alves de Abreu, CPF XXX.231.626-XX, então Chefe do Departamento Jurídico da Ceasaminas, e pela senhora Fabiana Maria da Costa, CPF XXX.907.666-XX, então Chefe do Departamento de Operações da Ceasaminas, em função dos fatos apurados na Concorrência 24/2012, descritos no parágrafo 32, subitem "vii", e analisados nos parágrafos 135-137 e 157-159 desta instrução, deixando de lhes aplicar a multa prevista no artigo 58 da Lei 8.443/1992;
	b.2) rejeitar as razões de justificativa apresentadas pelos senhores João Alberto Paixão Lages, CPF XXX.906.396-XX, então Diretor Presidente da Ceasaminas; Fábio Rodrigues de Castro, CPF XXX.416.836-XX, então Chefe do Departamento Jurídico da Ceasaminas; e Wander Francisco de Souza, CPF XXX.124.166-XX, então Chefe do Departamento de Engenharia e Infraestrutura da Ceasaminas, em função das irregularidades constatadas nas Concorrências 75/2010 e 76/2010, descritas nos parágrafos 32, subitens "i" a "vi", e parágrafo 160, e tratadas nos parágrafos 33-159 e 161-194 desta instrução;
	b.3) aplicar aos senhores João Alberto Paixão Lages, CPF XXX.906.396-XX, então Diretor Presidente da Ceasaminas; Fábio Rodrigues de Castro, CPF XXX.416.836-XX, então Chefe do Departamento Jurídico da Ceasaminas; e Wander Francisco de Souza, CPF XXX.124.166-XX, então Chefe do Departamento de Engenharia e Infraestrutura da Ceasaminas, individualmente, a multa prevista no art. 58, II, da Lei 8.443/1992, fixando-lhes o prazo de 15 (quinze) dias, a contar das notificações, para que comprovem, perante o Tribunal (art. 214, inciso III, alínea "a", do Regimento Interno/TCU) , o recolhimento das dívidas ao Tesouro Nacional, atualizadas monetariamente desde a data do acórdão que vier a ser proferido até a data dos efetivos recolhimentos, se forem pagas após o vencimento, na forma da legislação em vigor;
b.4) autorizar, desde logo, nos termos do art. 28, inciso II, da Lei 8.443/1992, a cobrança judicial das dívidas caso não atendidas as notificações;
		c) encaminhar cópia do acórdão que vier a ser proferido, assim como do relatório e do voto que o fundamentarem, à Centrais de Abastecimento de Minas Gerais S. A. - Ceasaminas, e aos responsáveis.

Carulina de Freitas Chagas (117.151/OAB-MG), Samuel Pereira Barreto (77.079/OAB-MG) e outros; Hugo Henrique Lannes Araújo (144.248/OAB-MG), Ezequiel Geraldo de Magela (144664/OAB-MG) e outros.

Procurador Júlio Marcelo de Oliveira.

PRESTAÇÃO DE CONTAS. Centrais de Abastecimento de Minas Gerais S. A.. EXERCÍCIO DE 2013. contas regulares com quitação plena. ATOS de exercícios anteriores irregulares. Restrição ao caráter competitivo do certame. Audiências. presença de fatores atenuantes. acolhimento parcial das razões de justificativa. ciência.

PRESTAÇÃO DE CONTAS (PC)

Secretaria de Controle Externo da Agricultura e do Meio Ambiente (SecexAmb).

Trata-se de processo de contas anuais da Central de Abastecimento de Minas Gerais S/A. (CeasaMinas) , relativo ao exercício de 2013. 
	O processo foi devidamente constituído, conforme previsto na Instrução Normativa - TCU 63/2010 e nas Decisões Normativas TCU 127/2013 e 132/2013. 
	A última prestação de contas da unidade jurisdicionada julgada pelo TCU é referente ao exercício de 2008. Os normativos desta Corte não estabeleceram a apresentação de processos para os exercícios de 2009 e 2012.
	Sendo assim, a Controladoria-Geral da União (CGU) , ao realizar o Relatório de Auditoria 201407917, que fundamentou esta prestação de contas, também analisou ocorrências relativas a exercícios anteriores. 
	O Controle Interno apontou dezoito achados, que foram objeto de diversas recomendações à CeasaMinas. 
	No que se refere à 2013, certificou a regularidade com ressalva da gestão do então Diretor-Presidente Gamaliel Herval, em razão da celebração de Contrato de Concessão de Uso com empresa impedida de licitar e contratar com a União. Para os demais responsáveis, atestou a regularidade da gestão.
	O relatório da CGU registrou que as irregularidades referentes a exercícios anteriores, além de recomendações, poderiam motivar responsabilização dos agentes envolvidos e apuração de eventuais prejuízos. 
	No Tribunal, foram realizadas diligências e inspeções para aprofundar o exame das ocorrências apontadas pela CGU, identificar os responsáveis e quantificar os valores envolvidos.
	Como resultado, a unidade técnica informou o saneamento da ressalva relativa a 2013, mediante anulação do contrato pela CeasaMinas, e adequada implementação de recomendações da CGU, justificando a regularidade das contas da entidade daquele exercício. 
	Para a maior parte das irregularidades cometidas em anos anteriores, a implementação das recomendações do controle interno foi considerada suficiente, com exceção das verificadas em relação às concorrências 75 e 76/2010 e 24/2012, que foram objeto de audiências.
	Foram ouvidos Wander Francisco de Souza, então Chefe do Departamento de Engenharia e Infraestrutura da CeasaMinas e Fábio Rodrigues de Castro, então Chefe do Departamento Jurídico da CeasaMinas, em razão de cláusulas restritivas nos editais das Concorrências 75/2010 e 76/2010, em afronta ao artigo 30 da Lei 8.666/1993.
	Fernando Alves de Abreu, então Chefe do Departamento Jurídico, e Fabiana Maria da Costa, então Chefe do Departamento de Operações, foram chamados pela existência de cláusulas restritivas no edital da Concorrência 24/2012, também em afronta ao artigo 30 da Lei 8.666/1993. 
	João Alberto Paixão Lages, então Diretor Presidente das CeasaMinas, respondeu pelas irregularidades nas três concorrências.
	Todos os responsáveis apresentaram razões de justificativa e, em síntese, alegaram que os editais atenderam à literalidade do artigo 30, inciso I, da Lei 8.666/93 e que o entendimento do TCU sobre a matéria era recente e não conhecido pelos gestores da CeasaMinas. 
	Arguiram que após a auditoria da CGU apontar as irregularidades, os editais da companhia foram adequados, com a realização de treinamentos e cursos de reciclagem dos agentes envolvidos nas licitações.
	Defenderam, ainda, que os objetos das Concorrências 75/2010 e 76/2010 eram construção de grandes pavilhões, de aproximadamente 3.000 m², com várias peculiaridades que levaram a entidade a estabelecer critérios mais rígidos, mas dentro dos limites legais. 
	Em relação à Concorrência 024/2012, informaram que o instrumento convocatório seria idêntico ao de contratação anterior do mesmo objeto e que o grande volume de lixo gerado nos entrepostos de abastecimento e as decorrentes dificuldades da contratada para manter a limpeza, justificavam os critérios estabelecidos.
	Argumentaram ausência de danos ao Erário verificada pela CGU e pela inspeção do TCU e citaram o Acórdão 1043/2010-TCU-Plenário, relator o E. Ministro José Jorge, que não aplicou multa aos gestores pela interpretação restritiva da norma. 
	Por fim, se referiram ao artigo 28 da Lei de Introdução às Normas do Direito Brasileiro (LINDB) e arguiram a ausência de dolo ou erro grosseiro.
	A unidade técnica, em relação às Concorrências 75 e 76/2010, concluiu por rejeitar as razões de justificativa apresentadas pelos responsáveis e aplicar-lhes multa prevista no artigo 58 da Lei 8.443/1992. 
	Para as irregularidades ocorridas na Concorrência 24/2012, tendo em vista que a cláusula irregular não foi utilizada para inabilitar concorrentes, propugnou por acatar parcialmente as razões de justificativa apresentadas pelos gestores e não lhes aplicar multa.
	O Ministério Público junto ao TCU anuiu às conclusões da unidade técnica.
	Feito esse resumo, passo a decidir.
	A CGU vem monitorando a implementação das recomendações expedidas. Conforme pode ser observado no Relatório de Acompanhamento Recomendações CeasaMinas RA 201407917 (peça 73) , a unidade jurisdicionada tem adequado seus procedimentos.
	Tendo isso em vista e o fato de o contrato de concessão de uso firmado com empresa impedida de licitar e contratar com a União ter sido anulado, concluo que as falhas apontadas pela CGU não estão revestidas de gravidade suficiente para macular a gestão relativa ao exercício de 2013 e julgo regulares, com quitação plena, as contas dos gestores.
	Com as vênias de estilo, divirjo dos pareceres constantes dos autos quanto à aplicação de multas.
	As irregularidades apontadas foram relativas a não observância da jurisprudência desta Corte sobre a devida interpretação do artigo 30 da Lei 8.666/1993, especialmente quanto a exigências de engenheiros de várias áreas no quadro permanente da licitante; comprovação de aptidão da empresa e dos responsáveis técnicos para serviços de valores pouco significativos em relação ao valor total objeto da licitação; comprovação de experiência em percentual superior a 50% (cinquenta por cento) dos quantitativos a executar; certidão única, para atender às quantidades mínimas exigidas em cada item especificado e aceitação de, no máximo, 3 (três) atestados da licitante.
	Especificamente quanto aos valores dos itens cuja comprovação de aptidão foi exigida, apesar de valores pouco representativos em relação ao valor total estimado da obra (R$ 4.013.290,84) , verifico que a planilha orçamentária possui 172 itens e que apenas três deles possuem valores superiores a 4,5% do valor total da obra. 
	Assim, verifico que ampla diversidade de itens ocasionou pequena participação de cada um deles no todo. Não foi irregular, portanto, o texto do edital e a resposta à impugnação, segundo a qual foi exigida comprovação de apenas dez itens, cujos valores eram os mais relevantes.
	Em que pese as outras irregularidades identificadas terem restringido a competição nos certames, considero que o contexto em que as contratações ocorreram e as justificativas apresentadas podem ser aceitos como atenuantes das condutas verificadas. 
	Restou demonstrado que editais contemporâneos da CeasaMinas e com objeto semelhante tiveram as mesmas cláusulas, o que demonstra se tratar de falha sistêmica existente na entidade.
	A jurisprudência e a doutrina acerca do tema não estavam consolidadas, conforme pode ser verificado na resposta à impugnação ao edital, que questionou os limites de atestados exigidos. A comissão de licitação relacionou acórdãos do TCU, decisões do Poder Judiciário e doutrina de Marçal Justen Filho.
	Ademais, as decisões do TCU citadas no processo e nas audiências dos gestores não foram exaradas em processos que possuem a CeasaMinas como unidade jurisdicionada, o que dificulta aos gestores o conhecimento da jurisprudência, tendo em vista o fato de não receberem notificações e dependerem de adequada e tempestiva realização de pesquisas e ações de capacitação. 
	O Acórdão 1390/2010-TCU-Plenário, que fundamentou a audiência dos gestores, além de não ter sido endereçado à entidade, é de 23/6/2010, data em que os editais das Concorrências 75 e 76/2010 já tinham elaboração iniciada. 
	Os enunciados de Súmula 263 e 272 foram publicados apenas em 2011 e 2012, respectivamente. 
	Por fim, verifico que as respostas às impugnações ao edital não tiveram participação dos responsáveis chamados nos autos, que atuaram na fase de elaboração e aprovação dos certames. 
	As respostas foram assinadas pelo Presidente da Comissão Permanente de Licitação, que não foi ouvido. Assim, falhas nas suas análises e respostas não podem ser utilizadas como argumentação para defender a aplicação de multa proposta pela unidade técnica. 
	Assim, acolho parcialmente as razões de justificativa de todos os responsáveis, deixando de aplicar-lhes a multa prevista no artigo 58 da Lei 8.443/1992.
	Considerando que as irregularidades foram objeto de recomendações da CGU, que têm sido implementadas pela CeasaMinas, não é necessário emitir ciências a respeito do tema.
	Feitas essas considerações, voto para que o Tribunal adote a minuta de acórdão que submeto ao Colegiado.
TCU, Sala das Sessões, em 22 de novembro de 2022.
WALTON ALENCAR RODRIGUES 
Relator